ACORDAO-COMPLETO-2387790

ACÓRDÃO 1173/2020 ATA 16/2020 - PLENÁRIO

VISTOS, relatados e discutidos estes autos de Representação, ora em fase de Pedidos de Reexame interpostos pelas empresas Edge Technology Ltda., Flashsec Comércio e Serviços de Informática Eireli - EPP e ISI - Informações e Soluções Inovadoras Ltda. contra o Acórdão 1829/2016-TCU-Plenário;
ACORDAM os Ministros do Tribunal de Contas da União, reunidos em Sessão Ordinária do Plenário, diante das razões expostas pelo relator e com fulcro no art. 48 da Lei 8.443, de 16/7/1992, combinado com os arts. 285 e 286 do Regimento Interno-TCU, em:
9.1. conhecer dos Pedidos de Reexame em tela, para, no mérito, negar-lhes provimento;
9.2. dar ciência desta deliberação:
9.2.1. às empresas recorrentes, Edge Technology Ltda., Flashsec Comércio e Serviços de Informática Eireli - EPP e ISI - Informações e Soluções Inovadoras Ltda.;
9.2.2. à Secretaria Especial da Cultura do Ministério do Turismo, mediante remessa do presente Acórdão, acompanhado do Relatório e do Voto que o fundamentam, para que tome conhecimento de seu inteiro teor;
9.2.3. à Juíza da 22ª Vara Federal da Seção Judiciária do Distrito Federal, em complemento às informações que lhe foram prestadas no âmbito do TC Processo 023.387/2018-1 em apenso, fazendo remissão ao Ofício 0324/2018-TCU/Sefti, expedido naqueles autos de Solicitação em 12/7/2018;
9.3. determinar à Secretaria de Fiscalização de Tecnologia da Informação (Sefti) que, tão logo expire o efeito suspensivo que ora incide sobre os subitens 9.10 e 9.11 do Acórdão 1829/2016-TCU-Plenário, comunique o fato à Controladoria-Geral da União em complemento ao subitem 9.12 do referido decisum, fazendo remissão ao Ofício 0611/2016, expedido pela Sefti em 26/7/2016 (peça 228) .

Pedido de reexame interposto contra acórdão que considerou procedente representação sobre suposta indevida restrição à competitividade em pregão eletrônico para o registro de preços cujo objeto consistia na contratação de empresa especializada em soluções de tecnologia da informação.

Ministério da Cultura (extinto e com atribuições atualmente a cargo da Secretaria Especial da Cultura do Ministério do Turismo).

3. Responsáveis/Interessados/Recorrentes:
3.1. Responsáveis: Diego Alexander Pinto Mendes (CPF XXX.685.295-XX), Fabiana Gonçalves de Lima (CPF XXX.126.841-XX), Ladércio Brito Santos Filho (CPF XXX.220.721-XX), Marcelo Narvaes Fiadeiro (CPF XXX.419.951-XX), Valmir José Ferreira (CPF XXX.883.671-XX), Victor dos Santos Freitas (CPF XXX.984.711-XX), Edge Technology Ltda. (CNPJ 05.378.180/0001-63), Flashsec Comércio e Serviços de Informática Eireli - EPP (CNPJ 18.726.650/0001-84) e ISI - Informações e Soluções Inovadoras Ltda. (CNPJ 11.078.027/0001-13).
3.2. Interessada: Secretaria Especial da Cultura do Ministério do Turismo.
3.3. Recorrentes: Edge Technology Ltda. (CNPJ 05.378.180/0001-63), Flashsec Comércio e Serviços de Informática Eireli - EPP (CNPJ 18.726.650/0001-84) e ISI - Informações e Soluções Inovadoras Ltda. (CNPJ 11.078.027/0001-13).

13.1. Ministros presentes: José Mucio Monteiro (Presidente), Walton Alencar Rodrigues, Benjamin Zymler, Augusto Nardes, Aroldo Cedraz (Relator), Raimundo Carreiro, Ana Arraes, Bruno Dantas e Vital do Rêgo.
13.2. Ministros-Substitutos presentes: Marcos Bemquerer Costa, André Luís de Carvalho e Weder de Oliveira.

ACORDAO-COMPLETO-2416661

Acórdão de Relação 1739/2020 - Plenário

Acórdão de Relação

AROLDO CEDRAZ

Ministro André Luís de Carvalho.

Inicio este Relatório transcrevendo, com alguns ajustes de forma e fundamentado no inciso I do § 3º do art. 1º da Lei 8.443, de 16/7/1992, parte da instrução elaborada no âmbito da Secretaria de Recursos deste Tribunal de Contas (Serur) e autuada como peça 277, a qual contou com a anuência do corpo dirigente da referida unidade técnica (peças 278 e 279) :
"INTRODUÇÃO
1. Trata-se de pedidos de reexame (peças 244, 264 e 265) interpostos por Edge Technology Ltda., Flashsec Comércio e Serviços de Informática Eireli - EPP e ISI - Informações e Soluções Inovadoras Ltda. empresas participantes do Pregão Eletrônico 20/2013, para o registro de preços, promovido pela Coordenação-Geral de Licitações e Contratos do Ministério da Cultura - CGTI/MinC, cujo objeto consistia na contratação de empresa especializada em soluções de tecnologia da informação, no valor estimado de R$ 72.262.402,12, contra o Acórdão 1829/2016-TCU-Plenário (peça 212) .
1.1. A deliberação recorrida apresenta o seguinte teor: 
VISTOS, relatados e discutidos estes autos de representação formulada pela empresa Level 3 Comunicações do Brasil, com fulcro no art. 113, § 1º, da Lei nº  8.666, de 21 de junho de 1993, sobre indícios de indevida restrição à competitividade no Pregão Eletrônico nº  20/2013, para o registro de preços, promovido pela Coordenação-Geral de Licitações e Contratos do Ministério da Cultura - CGTI/MinC, cujo objeto consistia na contratação de empresa especializada em soluções de tecnologia da informação, no valor estimado de R$ 72.262.402,12;
ACORDAM os Ministros do Tribunal de Contas da União, reunidos em Sessão do Plenário, ante as razões expostas pelo Relator, em: 
9.1. considerar procedente a presente representação, que já foi conhecida pelo TCU no âmbito do Acórdão 1198/2014-TCU-Plenário;
9.2. acolher as razões de justificativa apresentadas pelos Srs. Valmir José Ferreira, Marcelo Narvaes Fiadeiro, Diego Alexander Pinto Mendes e Ladércio Brito Santos Filho;
9.3. rejeitar as razões de justificativa apresentadas pela Sra. Fabiana Gonçalves Lima e pelo Sr. Victor dos Santos Freitas;
9.4. aplicar à Sra. Fabiana Gonçalves Lima e ao Sr. Victor dos Santos Freitas, individualmente, a multa prevista no art. 58, inciso II, da Lei nº 8.443, de 16 de julho de 1992, no valor de R$ 5.000,00 (cinco mil reais) , fixando-lhes o prazo de 15 (quinze) dias, contados da notificação, para que comprovem, perante o Tribunal, o recolhimento da referida quantia aos cofres do Tesouro Nacional, atualizada monetariamente na forma da legislação em vigor;
9.5. autorizar, desde já, com amparo no art. 26 da Lei nº 8.443, de 1992, e no art. 217 do RITCU, o parcelamento das dívidas constantes deste Acórdão em até 36 (trinta e seis) prestações mensais e sucessivas, caso requerido, esclarecendo aos responsáveis que a falta de pagamento de qualquer parcela importará no vencimento antecipado do saldo devedor (art. 217, § 2º, do RITCU) ;
9.6. determinar ao Ministério da Cultura que proceda ao desconto parcelado nas remunerações, vencimentos ou proventos das multas aplicadas no item 9.4 deste Acórdão, atualizadas monetariamente até a data do pagamento, observados os limites previstos na legislação pertinente, nos termos do art. 28, inciso I, da Lei nº 8.443, de 1992, c/c o art. 219, inciso I, do RITCU, caso não sejam atendidas as respectivas notificações;
9.7. autorizar, desde logo, a cobrança judicial das dívidas constantes deste Acórdão, nos termos do art. 28, inciso II, da Lei nº 8.443, de 1992, caso não atendidas as notificações;
9.8. rejeitar as justificativas apresentadas pelos representantes da empresa Flashsec Comércio e Serviços de Informática Eireli - EPP;
9.9. rejeitar parcialmente as justificativas apresentadas pelos representantes das empresas ISI - Informações e Soluções Inovadoras Ltda. e Edge Technology Ltda.;
9.10. declarar a inidoneidade da empresa Flashsec Comércio e Serviços de Informática Eireli - EPP para participar de licitações na administração federal pelo prazo de 1 (um) ano, nos termos do art. 46, da Lei nº 8.443, de 1992;
9.11. declarar a inidoneidade das empresas ISI - Informações e Soluções Inovadoras Ltda. e Edge Technology Ltda. para participarem de licitações na administração federal pelo prazo de seis meses, nos termos do art. 46, da Lei nº 8.443, de 1992;
9.12. encaminhar cópia deste Acórdão, bem como do Relatório e da Proposta de Deliberação que o fundamenta, ao Ministério do Planejamento, Desenvolvimento e Gestão e ao Ministério da Fiscalização e Controle para a adoção das providências cabíveis em cumprimento aos itens 9.10 e 9.11 deste Acórdão, especialmente no que diz respeito à inscrição no Cadastro Nacional de Empresas Inidôneas e Suspensas - CEIS criado pela Portaria CGU nº 516, de 15 de março de 2010;
9.13. indeferir o pedido das empresas ISI e Flashsec para se apor a chancela de sigilo no presente processo e nas respectivas defesas, por não encontrar amparo nos arts. 14, §§ 1º e 3º, e 19, § 3º, da Resolução TCU nº 254/2013;
9.14. considerar prejudicado, por perda de objeto, o pedido formulado pela Flashesc, em 18/11/2014, vez que o pleito já se exauriu, a partir da decisão proferida pelo Plenário do TCU, em 1º/7/2015; e
9.15. enviar cópia deste Acórdão, bem como do Relatório e da Proposta de Deliberação que o fundamenta, ao Ministério da Cultura e aos responsáveis indicados nos itens 9.2 a 9.11 deste Acórdão. 
HISTÓRICO
2. Em exame representação formulada pela empresa Level 3 Comunicações do Brasil, com fulcro no art. 113, § 1º, da Lei nº  8.666, de 21 de junho de 1993, sobre indícios de indevida restrição à competitividade no Pregão Eletrônico nº  20/2013, para o registro de preços, promovido pela Coordenação-Geral de Licitações e Contratos do Ministério da Cultura - CGTI/MinC, cujo objeto consistia na contratação de empresa especializada em soluções de tecnologia da informação, no valor estimado de R$ 72.262.402,12.
2.1. Por meio do despacho à peça 8, de 18/2/2014, referendado pelo Plenário deste Tribunal em 19/2/2014, foi determinada cautelarmente a suspensão de todos os atos decorrentes do referido certame, além da realização de oitiva e diligência junto ao Ministério da Cultura (MinC) e de oitiva da ISI - Informações e Soluções Inovadoras Ltda., como empresa vencedora do certame.
2.2. Ouvidos os responsáveis, o TCU decidiu conhecer da presente representação para considerá-la parcialmente procedente e assinar prazo para que o MinC adote as medidas tendentes a anular o referido certame, tendo determinado, ainda, a realização de audiências e oitivas, por intermédio do Acórdão 1198/2014-TCU-Plenário, reproduzido abaixo naquilo que interessa para o deslinde da questão:
9.1. conhecer da presente representação, satisfeitos os requisitos de admissibilidade previstos nos arts. 235 e 237, inciso VII, do Regimento Interno deste Tribunal - RITCU, c/c o art. 113, § 1º, da Lei nº  8.666, de 21 de junho de 1993, para, no mérito, considerá-la parcialmente procedente;
9.2. indeferir o pedido da empresa Level 3 Comunicações do Brasil Ltda. para ingressar como parte neste processo;
9.3. assinar prazo de 15 (quinze) dias, com fulcro no art. 71, inciso IX, da Constituição Federal de 1988 c/c o art. 45 da Lei nº 8.443, de 16 de julho de 1992, para que o Ministério da Cultura adote as providências necessárias à anulação do referido certame, bem como dos eventuais atos dele decorrentes, de sorte a promover o exato cumprimento da Lei, informando o TCU, logo em seguida, sobre o efetivo cumprimento da presente determinação;
 (...) 
9.5. promover a oitiva das empresas a seguir indicadas, para que, no prazo de 15 (quinze) dias, apresentem justificativas quanto aos seguintes indícios de irregularidades:
9.5.1. Flashsec Comércio e Serviços de Informática Eireli - EPP, CNPJ 18.726.650/0001-84, por ter participado do pregão PE SRP 20/2013 do MinC juntamente com a empresa ISI - Informações e Soluções Inovadoras Ltda. com a qual, à época, tinha ao menos um sócio em comum, contribuindo, assim, para frustrar o caráter competitivo do certame;
9.5.2. ISI - Informações e Soluções Inovadoras Ltda., CNPJ 11.078.027/0001-13, por ter participado do pregão PE SRP 20/2013 do MinC juntamente com a empresa Flashsec Comércio e Serviços de Informática Eireli - EPP, com a qual, à época, tinha ao menos um sócio em comum, contribuindo, assim, para frustrar o caráter competitivo do certame, além de ter apresentado, no Pregão PE SRP 20/2013 do MinC, declaração informando clientes de outra empresa;
9.5.3. Edge Technology Ltda., CNPJ 05.378.180/0001-63, por não ter se manifestado quando a empresa concorrente ISI - Informações e Soluções Inovadoras Ltda. apresentou declaração relacionando clientes de sua empresa para comprovação de qualificação técnica, contribuindo, assim, para frustrar o caráter competitivo do certame;
9.6. cientificar as empresas Flashsec Comércio e Serviços de Informática Eireli - EPP, ISI - Informações e Soluções Inovadoras Ltda. e Edge Technology Ltda. de que o não acolhimento pelo TCU dos esclarecimentos no âmbito do presente processo, ante a configuração de fraude à licitação, poderá resultar na declaração de inidoneidade da empresa para participar de licitação na administração federal, na forma do art. 46 da Lei nº 8.442, de 1992;
9.7. encaminhar cópia do presente Acórdão, bem como do Relatório e da Proposta de Deliberação que o fundamenta, ao Ministério da Cultura, para adoção das medidas cabíveis, e às empresas Flashsec Comércio e Serviços de Informática, ISI - Informações e Soluções Inovadoras Ltda. e Edge Technology Ltda. para subsidiar as manifestações requeridas.
2.3. Adotadas as providências determinadas pelo Acórdão 1198/2014-TCU-Plenário, o auditor da Sefti consignou a sua instrução de mérito à peça 157, com a anuência dos dirigentes da unidade técnica (peças 158 e 159) . Em seguida houve a rejeição dos argumentos apresentados pelas empresas bem como a declaração da inidoneidade para contratar com a Administração Pública pelo Acórdão 1829/2016-TCU-Plenário (peça 212) . 
2.4. Neste momento recursal, as indigitadas, a fim de verem afastadas as suas condenações, apresentam argumentos que consideram suficientes para afastar a caracterização do conluio pela decisão recorrida.
EXAME DE ADMISSIBILIDADE
3. Reiteram-se os exames de admissibilidade contidos nas peças 260, 266 e 267, em que se propôs o conhecimento dos recursos, suspendendo os efeitos dos itens 9.10 e 9.11 do Acórdão 1829/2016-TCU-Plenário. Os recursos interpostos foram admitidos pelo Relator, Ministro Raimundo Carreiro (despacho de peça 269) , em 04/10/2016, que determinou a instrução de mérito e a suspensão dos referidos itens. 
EXAME TÉCNICO
4. Delimitação
4.1. Constitui objeto do presente recurso avaliar se há indícios suficientes para caracterizar conluio entre as empresas licitantes participantes do Pregão Eletrônico 20/2013.
5. Conluio
5.1. Defende-se no recurso a necessidade de se afastar a declaração de inidoneidade para contratar com a Administração Pública com base nos seguintes argumentos (peças 244, 264 e 265) :
a) ISI - Informações e Soluções Inovadoras Ltda. defende que a Lei 8.666/1993 estabelece de forma exaustiva as hipóteses de impedimento de participação na licitação, sendo que a identidade de sócios entre concorrentes no certame não se encontra estas hipóteses;
b) quanto à questão da declaração informando clientes de outra empresa, aponta que o edital não exigia que na declaração constassem clientes da própria licitante, mas sim clientes atendidos pela Solução de CDN do fabricante declarado, no caso Akamai;
c) apresentou laudo de especialista que comprova a identidade dos IPs no acesso ao Comprasnet em razão de as empresas encontrarem-se localizadas em salas contíguas e utilizarem-se da mesma rede Wi-Fi (GVT e Oi Brasil) , e não o mesmo computador. Segundo a perícia, a recorrente possui duas redes Wi-Fi com dois IPs distintos, os quais são conectados automaticamente sempre que há perda de sinal de um deles, tendo a Edge Technology se utilizado (dentro de seu ambiente fisico) das redes Wi-Fi da ISI para seus acessos remotos no Comprasnet, o que não comprova a dependência comercial entre as duas empresas (peça 264, p. 6) ;
d) ressaltou que foram dois fatos que ensejaram a aplicação de multa: i) existência de sócio em comum nas empresas ISI e Flashsec; e ii) a utilização do mesmo IP para acesso ao Comprasnet e o compartilhamento de salas contíguas e de infraestrutura de rede entre as empresas ISI, Flashsec e Edge (peça 264, p. 11-12) ;
e) reafirmou a tese do laudo de técnico especializado que concluiu pelo ocorrido em razão da utilização de salas contíguas, pois as redes Wi-Fi utilizadas pela ISI (GVT e OI Brasil) foram compartilhadas pelas empresas Edge Technology e Flashsec, no âmbito das salas contíguas independentes que ocuparam, e não de um mesmo computador ou laptop (peça 264, pp. 13-14) ;
f) o laudo aponta ainda que as empresas têm total independência para realizar seus trabalhos e que a utilização de um mesmo conjunto de IPs público é um fato corriqueiro quando se utiliza salas contíguas e se compartilha dos mesmos roteadores (peça 264, pp. 14-15) ;
g) informa que a empresa Flashsec, à época da licitação, utilizava escritório virtual, que funciona no sistema pay per use, e assim, não haveria nada de incomum no fato de o sócio ter utilizado da estrutura de salas contíguas à ISI, ou da estrutura de Wi-Fi (peça 264, p. 15) ;
h) da mesma forma, a Edge tinha sede em São Paulo, e ao estar em Brasília, os sócios e/ou representantes faziam uso das salas contíguas à ISI (peça 264, p. 15) ;
i) destaca que o acesso ao Sistema Comprasnet pode ser realizado de qualquer localidade, logo, a utilização de salas contíguas não poderia ser indício de conluio ou fraude (peça 264, p. 16) ;
j) quanto à participação societária nas empresas ISI e Flashsec afirma que o grau de parentesco entre o sócio majoritário da ISI e o fundador da Flashsec é incontroverso e não foi negado por ambos. A quebra da affectio societatis ocasionou a retirada de Alexandre Lins de Albuquerque Andrade do quadro societário da recorrente, o que gerou implicações comerciais e profissionais, mantido o vínculo familiar (peça 264, pp. 17-18) ;
k) o grau de parentesco não constitui irregularidade a teor da legislação brasileira, e à época da realização do certame licitatório, Alexandre Lins de Albuquerque Andrade, sócio-fundador da Flashsec, já havia se retirado do quadro societário da ISI (peça 264, p. 18) ;
l) narra o processo de saída do sócio da empresa ISI em julho de 2013 em razão da entrada, em fevereiro de 2013, de dois novos sócios na composição da sociedade (peça 264, p. 18) ;
m) em agosto de 2013, Alexandre Lins de Albuquerque Andrade abriu a empresa Flashsec, passando a concorrer com a empresa ISI, sem qualquer ingerência ou interferência comerciais ou empresarias de ambas as partes, e transcreve e-mails do mês de dezembro de 2013, a respeito da formalização da alteração societária (peça 264, pp. 19-21) ;
n) continua a narrar a trajetória da alteração societária, no que reporta o arquivamento da quinta alteração do contrato social da ISI, na Junta Comercial do DF, e ressalta a colação aos autos de todos os comprovantes de pagamentos ao sócio retirante (peça 264, p. 21-22) ;
o) colacionou ainda cópia do acordo entre sócios, em julho de 2013, para comprovar a saída de Alexandre Lins de Albuquerque Andrade da composição societária (peça 264, p. 21-23) ;
p) argui que o Acordo de Sócios, previsto no art. 118 da Lei 6.404/1976, é aplicável, por analogia, às sociedades por cotas de responsabilidade limitada, e também se trata de instrumento largamente utilizado para disciplinar assuntos internos da sociedade. É regulamentado por lei, não é registrado em Junta Comercial, tampouco em Cartório de Títulos e Documentos, sendo arquivado na própria empresa, para a preservação da sociedade frente ao ambiente concorrencial. Ressalta que a ausência de registro e averbação do acordo não lhe retira a validade ou o valor probante, uma vez que suas disposições dizem respeito aos interesses dos sócios acordantes, não produzindo obrigações oponíveis a terceiros (peça 264, p. 24) ;
q) concluiu ser indene de dúvidas a regularidade da participação da recorrente no Pregão Eletrônico 20/2013 do MinC, eis que à época da licitação, o sócio fundador da empresa Flashsec não integrava mais o quadro societário da ISI (peça 264, p. 26) ;
r) reproduz os indícios de ausência de competitividade utilizados pela Sefti e conclui se tratar de tergiversação. Alega que as normas aplicáveis aos canais de venda da Edge foram definidas de forma clara e não se sujeitam à manipulação de interesses, nem mesmo de venda em decorrência de concessão de linhas de crédito. Acresce que a formulação de propostas comerciais recai sobre a empresa interessada, e não exige ajustes de preços quando a diferença for pequena, e, portanto, inexiste qualquer irregularidade (peça 264, p. 29) ;
s) passa a discorrer sobre o Acórdão 2312/2014-TCU-Plenário, que julgou Pregão Eletrônico promovido pelo Ministério das Minas e Energia como precedente aplicável ao caso em comento, por analogia (peça 264, pp. 29-32) . Naquela ocasião, o TCU concluiu pela ausência de restritividade à competitividade do certame;
t) pugna que nenhuma das condutas apontadas no acórdão vergastado tem o condão de caracterizar ato ilícito ou configurar fraude ao procedimento licitatório, hipótese que não se subsume ao art. 46, caput, da Lei 8.443/1992, dado não se encontrar comprovada fraude ao certame, nos presentes autos. Colaciona doutrina sobre o tema de fraude a licitações (peça 264, p. 33-36) ;
u) Edge Technology Ltda. repisa os fatos apontados pela Sefti (peça 265, p. 1-3) para concluir que a imputação de conluio não faz sentido, dado que no Pregão Eletrônico, cuja principal característica é o acesso remoto dos licitantes, não é necessário que as licitantes dividam o mesmo espaço físico, pois quem atua com dolo, para fraudar, pode atuar desde estados diferentes da federação, e combinar preços por e-mail ou telefone (peça 265, p. 265, p. 3) .
v) assevera que as empresas não dividiam o mesmo espaço físico, que instalou temporariamente seu escritório à sala contígua à ISI, para apoio técnico e comercial para a maturação dos seus canais de venda (peça 265, p. 3) .
w) destaca a existência de laudo nos autos, que aponta a possibilidade de utilização da rede Wi-Fi sem que caracterizasse a divisão do mesmo espaço físico pelos usuários (peça 265, p. 4) .
x) destaca o conceito de conluio segundo o Ministério da Justiça - acordos ou práticas previamente acertadas para a fixação de preços, divisão de mercados, estabelecimento de quotas ou a restrição da produção, o que redunda em aumentos de preços e restrição de ofertas. Conclui no sentido de que no presente certame não houve conluio, dado que o preço ofertado pela licitante ganhadora foi inferior ao orçado pela Administração (peça 265, pp. 4-5) .
y) ressalta que a relação estabelecida entre si (Distribuidora da Solução Akamai) e seus diversos canais de venda, baseia-se em atos de gestão empresarial comumente utilizados no mercado de TI, no qual os preços praticados são equânimes, conhecidos por todos e baseiam sua competitividade dentro das margens de lucro e investimentos que cada canal objetiva praticar. Finaliza e aponta que os preços são de exclusiva responsabilidade do Canal que o pratica e os atos no âmbito da atividade empresarial privada não se submetem ao controle externo exercido pelo TCU (peça 265, pp. 5-6) ;
z) pondera carecer de amparo probatório o argumento da Sefti de que a Edge teria influenciado os preços ofertados pela ISI e pela Flashsec e reafirma que a opinião técnica esbarra nos limites impostos pela Constituição ao Controle Externo, que impedem a intervenção em decisões políticas e estratégicas ligadas ao negócio das empresas licitantes (peça 265, p. 7) ;
a.1) sobre a suposta ausência de competitividade no certame do MinC e nos demais certames mencionados pela Sefti para exemplificar a conduta das empresas, ressalta que a ISI foi desclassificada no Pregão Eletrônico do Ministério das Minas e Energia, não apenas em razão da não apresentação da declaração relativa a clientes que contrataram a solução CDN (peça 265, pp. 7-9) . Narra que, como distribuidora da solução e dentro do seu Programa de Canais, buscava a maturação financeira, técnica e empresarial de seus revendedores, ficando a critério de cada canal a definição empresarial quanto à participação em quaisquer processos licitatórios. No caso do TSE, competiu com seus canais de venda, e naquele momento, a ISI não conseguiu suplantar sua oferta, o que não caracteriza favorecimento ou conluio na licitação (peça 265, p. 9) .
b.1) menciona sinteticamente os outros casos apontados pela Sefti - Superior Tribunal de Justiça, Sebrae e Tribunal Superior Eleitoral - e assevera que na licitação do MinC, decidiu não ofertar preços menores que aqueles praticados pela ISI, o que demonstra a tentativa da empresa de ampliar seu mercado, e por esta razão foi mais agressiva que o Distribuidor (peça 265, p. 10) ;
c.1) mencionou o Acórdão 2312/2014-TCU-Plenário, que, no em seu juízo de convicção, tratou de caso semelhante - Pregão Eletrônico promovido pelo MME -, e julgou improcedente a representação da Sefti, por concluir pela ausência de comprovação de restrições à competitividade do certame (peça 265, pp. 12-14) ; 
d.1) salienta que qualquer empresa revendedora da solução CDN da Akamai, mesmo que iniciasse suas atividades hoje, poderia indicar os mesmos clientes em território nacional como usuários da plataforma tecnológica (peça 265, p. 14) ;
e.1) sobre a aplicação da sanção de inidoneidade, menciona o art. 46 da Lei 8.443/1992 e o art. 88 da Lei 8.666/1993, e pondera que, diante da prática de qualquer ato ilícito, bem como da ausência de diversos e coincidentes indícios como meio de prova do conluio, não há fundamentos para a aplicação da penalidade severa que impõe tamanho gravame (peça 265, pp. 14-16) .
f.1) Flashsec Comércio e Serviços de Informática Eireli - EPP assevera que não fez uso das instalações físicas da ISI para participar do PE SRP 20/2013, e que não há nos autos, nenhum elemento comprobatório que demonstre o contrário (peça 244, p. 3) ;
g.1) quanto à identidade dos IPs, alega a utilização da rede Wi-Fi da empresa ISI e reafirma que para a combinação de preços em uma licitação, não é necessária a presença física dos participantes, bastando a conexão via Internet (peça 244, p. 3) ;
h.1) quanto ao uso do espaço contíguo à ISI, narra que à época, era uma empresa recém-criada, cujo sócio dissidente da ISI necessitava constituir estrutura de forma rápida, de sorte a agilizar e impulsionar os negócios. Para tanto, detinha contrato de locação de uso de espaço virtual com a empresa BR-Office (peça 244, p. 4) ;
i.1) registra seu inconformismo quanto à aplicação de uma pena dura, que a retira do mercado produtivo, com base apenas em ilações e conjecturas, lastreadas em indícios hipotéticos, construídos pela Sefti (peça 244, p. 5) ;
j.1) conta que Alexandre Lins de Albuquerque Andrade, fundador da empresa ora recorrente, transitava na ISI, especialmente porque dela um dia foi sócio e também porque era filho do executivo principal da ISI, tinha armazenada em seu notebook a rede Wi-Fi daquela empresa. Como os escritórios de ambas as empresas se divisavam por uma parede (como de resto acontece em qualquer edifício de salas e lojas empresariais) , a conexão do computador de Alexandre à rede Wi-Fi da ISI se dava automaticamente. Alexandre não teria se preocupado em providenciar conexão própria à Internet, pois a que tinha de forma facilitada e despreocupada mediante o uso da rede Wi-Fi da ISI (peça 244, p. 5-6) . 
k.1) ainda, pondera que mesmo que estivesse se utilizando de conexão própria à Internet, caso houvesse alguma oscilação de sinal com perda de conexão à própria rede, o computador de Alexandre, que já tinha armazenado os registros e senhas para acesso à rede Wi-Fi da empresa ISI, passaria a realizar buscas de novas redes Wi-Fi para reconexão e, de forma automática e até mesmo involuntária, se conectaria à Wi-Fi da ISI ou mesmo de qualquer outra cuja proximidade física favorecesse o alcance do sinal wireless. Conclui o raciocínio de que esta prática não é anormal e não configura conluio (peça 244, pp. 5-6) ;
l.1) quanto ao argumento da Sefi de que a empresa teria prestado declaração falsa de que atendia aos requisitos do certame, a recorrente afirma que acreditava ser capaz de vencer o certame, mas conforme a fase de lances avançou, viu-se impossibilitada de prosseguir na disputa de preços, o que não torna o comportamento uma farsa e não revela intenção de fraudar o certame. Aduz a inexistência de normas que obriguem as empresas a conferir e a prosseguir com lances nos procedimentos licitatórios. Pondera que em um certame, as empresas não sabem ao certo com quais empresas estarão competindo efetivamente (peça 244, pp. 7-8) ;
m.1) ainda, socorre-se do princípio da proporcionalidade, assevera não ter agido com má-fé e/ou intenção de fraudar o caráter competitivo do certame e novamente alega a falta de comprovação do seu comportamento inidôneo (peça 244, p. 10) ;
n.1) transcreve o art. 9º da Lei 8.666/1993 e destaca se tratar de hipóteses taxativas de impedimento à licitação, e que a comunicação de sócios entre licitantes não se encontra arrolada dentre as proibições expressamente consignadas pela norma (peça 244, pp. 10-12) ;
o.1) alega que para a comprovação do conluio com o objetivo de fraudar o certame, não basta a participação com identidade de sócios no mesmo certame, mas comportamentos, devidamente comprovados, de que agiram de forma dissimulada e em combinação, com a intenção de fraudar o certame (peça 244, pp. 13-14) ;
p.1) no caso, diz que não combinou sua participação no certame, e que Alexandre ainda figurava no quadro social da ISI, por ocasião do certame, apenas formalmente, pois já havia sido excluído dos quadros sociais daquela empresa em meados de 2013, faltando apenas a avaliação dos ativos, a cargo dos contadores para a finalização do negócio no plano formal, o que não leva automaticamente à ocorrência de fraude (peça 244, p. 14) ;
q.1) obtempera pela inexistência de vedação da participação de empresas que se comunicam no plano societário, e informa a existência de dois projetos de lei, em tramitação no Congresso Nacional, pretendendo acrescentar artigo à Lei 8.666/1993 para proibir a participação em licitações de 'sociedades coligadas, controladoras e suas respectivas controladas e empresas cujos sócios ou cotistas majoritários, ou diretores, sejam as mesmas pessoas ou seus cônjuges ou parentes em primeiro grau' (peça 244, p. 15) ;
r.1) assevera que não cabe ao TCU discutir ou adentrar no mérito quanto à deliberação dos sócios quanto à data para a apuração dos haveres apenas no final do exercício de 2013 (peça 244, p. 17) ;
s.1) sustenta que acordo de sócios é um instrumento válido, que se registra apenas no ambiente da própria empresa, e que não necessita de averbação pública para produzir efeitos perante terceiros. Aduz que o prazo para a apuração e liquidação de haveres decorre de liberalidade entre os sócios e que, de nenhuma forma, constitui ato ilegal, conduta dolosa, má-fé ou conluio (peça 244, pp. 17-18) ;
t.1) também avalia que a relação entre pai e filho na composição social de empresas concorrentes também não configura comportamento ilegal, tampouco conluio (peça 244, pp. 19-20) ;
u.1) no que concerne aos efeitos da aplicação das penalidades impostas, registra que o TCU, por meio de sua decisão, está agindo na contramão do interesse público e na competitividade do mercado, ao impedir a participação de três empresas competidoras nos certames públicos, reservando o mercado à empresa representante (peça 244, pp. 20-21) ;
v.1) também impugna o recebimento de penalidade maior (um ano) do que aquela imposta às demais empresas (seis meses) , e destaca a ausência no voto condutor do acórdão recorrido de dosimetria na avaliação da sanção aplicada, que justificasse tal diferença (peça 244, p. 22) .
5.2. Requerem afastamento da declaração de inidoneidade.
Análise
5.3. Não cabe razão às recorrentes. Explica-se. 
5.4. No presente caso concreto, as empresas Edge Technology Ltda., Flashsec Comércio e Serviços de Informática Eireli - EPP e ISI - Informações e Soluções Inovadoras Ltda. participaram do Pregão Eletrônico 20/2013, para o registro de preços, promovido pela Coordenação-Geral de Licitações e Contratos do Ministério da Cultura - CGTI/MinC, cujo objeto consistia na contratação de empresa especializada em soluções de tecnologia da informação, no valor estimado de R$ 72.262.402,12. Diante da configuração de conluio pela decisão recorrida foram declaradas inidôneas para contratar com a Administração Pública.
5.5. Após compulsar os autos, informe-se, desde já, anuir-se à análise contida no voto no sentido de que os indícios verificados no processo licitatório isoladamente poderiam não ser capazes de configurar conluio. No entanto, no presente caso em concreto devemos analisar todos os indícios em conjunto, pois ocorreram no mesmo contexto fático situacional. Nessa linha, não é possível analisar cada indício em separado, como querem as indigitadas, pois todos foram utilizados para formação da convicção acerca do conluio ocorrido no âmbito do Pregão 20/2013/MinC.
5.6. Seguindo essa linha de raciocínio, tendo em vista que todas as recorrentes apresentam argumentos contra cada um dos indícios de irregularidade isoladamente a fim de desconstituir cada um deles, reapresentando em essência os argumentos anteriormente colacionados aos autos em sede de oitiva, os recursos serão analisados em conjunto quanto às questões que se assemelham bem como os indícios de irregularidade serão considerados dentro do mesmo contexto fático, não sendo possível dissociá-los.
5.7. Cumpre assim, inicialmente, listar os indícios identificados no voto da decisão recorrida (peça 213) que comprovam a ocorrência da prática de conluio e que em conjunto subsidiaram a formação da convicção do pleno desta Corte de Contas, no presente caso em concreto:
a) o uso do mesmo IP para o acesso ao Comprasnet, o compartilhamento de salas contíguas e de infraestrutura de rede entre as empresas, além da inclusão de proposta e o envio de lances para o PE SRP nº  20/2013 a partir das dependências de uma das empresas (item 27 do voto) ;
b) incompatibilidade das alegações apresentadas em um ambiente concorrencial com cifras milionárias (item 29 do voto) ;
c) a realização de operações sensíveis em endereços estranhos ao das sedes das empresas (itens 31 e 32 do voto) ;
d) o clima de animosidade entre ex-sócios (itens 33 e 34 do voto) ;
e) a impossibilidade de ocorrência de acessos involuntários (itens 36 e 37 do voto) ;
f) o pregão eletrônico permitiria a participação do licitante a partir de qualquer ponto do País, mas preferiram utilizar salas contíguas para oferta de lances no Pregão 20/2013/MinC (voto item 43) ;
g) ausência de competitividade entre as empresas Edge e ISI também foi observada em outros certames realizados pela administração federal no período de 2012 a 2013 (itens 46-49) ;
h) assimetria de informações (voto itens 50-53) ; 
i) empresa Flashsec participou do pregão do MinC, sabendo que não estava apta a cumprir todos os requisitos de habilitação - má-fé (voto itens 54-55) ; e
j) sócios em comum entre as empresas Flashsec e ISI (itens 56-61) .
5.8. A ocorrência desses indícios no mesmo ambiente concorrencial do Pregão Eletrônico 20/2013/MinC permitem concluir pela efetiva prática de fraude à licitação, pela prática de atos capazes de restringir o caráter competitivo do procedimento licitatório e de promover o direcionamento do certame.
5.9. Note-se que o fato de o preço ofertado pela licitante ganhadora ter sido inferior ao orçado pela Administração não garante nem a lisura do procedimento nem a preservação do caráter competitivo da licitação. Neste caso, observou-se, justamente o contrário: a frustação do caráter competitivo.
5.10. Os projetos de lei citados pela recorrente que visam coibir a participação em licitações de 'sociedades coligadas, controladoras e suas respectivas controladas e empresas cujos sócios ou cotistas majoritários, ou diretores, sejam as mesmas pessoas ou seus cônjuges ou parentes em primeiro grau' (peça 244, p. 15) homenageiam o princípio da moralidade o qual emana da constituição e que é plenamente aplicável ao presente caso concreto.
5.11. Os argumentos apresentados foram em essência afastados pelo relatório e voto da decisão recorrida (peças 213 e 214) bem como pela decisão que julgou os embargos de declaração (peça 252) . Informe-se anuir-se plenamente ao disposto nessas decisões e nas instruções realizadas pela Sefti (peças 157 e 191) que aprofundaram a análise debatendo a questão de forma exaustiva. Tem-se abaixo os principais argumentos apresentados a fim de configurar o conluio, com os quais se anui, extraídos do voto da decisão recorrida (peça 213, p. 2-6) que bem relatou toda a questão (grifos acrescidos) :
22. Em primeiro plano, para que seja declarada a inidoneidade de empresa, não se faz necessária a ocorrência de dano ao erário, pois, nos termos do art. 46 da Lei nº  8.443, de 16 de julho de 1992, a inidoneidade resulta da prática de fraude comprovada à licitação. E esse é o entendimento firmado na jurisprudência deste Tribunal, a exemplo dos Acórdãos 785/2008, 1.986/2013, 3.145/2014 e 3.617/2014, do Plenário.
23. (...) seguindo o entendimento do Supremo Tribunal Federal (RE 68.006-MG) no sentido de que: 'indícios são provas, se vários, convergentes e concordantes'.
24. (...) na maioria das vezes, os atos (aparentemente lícitos em sua forma isolada) carregam, em seu conjunto material, o claro desígnio para frustrar o caráter competitivo do certame.
 (...) 
26. Também nessa linha são os julgados do Tribunal que assentam o entendimento de que a prova indiciária, constituída por somatório de indícios que apontam para a mesma direção, é suficiente para caracterizar fraude à licitação por meio do conluio de licitantes (v.g.: Acórdãos 2.126/2010 e 333/2015, do Plenário) .
27. No caso vertente, as informações colacionadas aos autos evidenciam o vínculo estreito entre as empresas, merecendo destaque nesse sentido o uso do mesmo IP para o acesso ao Comprasnet, o compartilhamento de salas contíguas e de infraestrutura de rede entre as empresas, além da inclusão de proposta e o envio de lances para o PE SRP nº  20/2013 a partir das dependências de uma das empresas.
28. Anote-se que o compartilhamento de salas contíguas e de infraestrutura de rede entre a ISI, a Edge e a Flashsec, por ocasião do PE SRP nº 20/2013, não foi sequer refutado pelas empresas, cujas defesas restringiram-se apenas a apontar que tal fato não poderia ser considerado irregular.
29. A despeito das justificativas apresentadas, o fato em si não pode ser considerado usual, especialmente se considerado o ambiente concorrencial que supostamente deve nortear o certame com cifras milionárias.
30. Demais disso, a análise realizada pela Sefti demonstra a fragilidade das alegações das defendentes.
31. A Sefti anotou, assim, que a Flashsec possui sede própria em outro setor comercial de Brasília, como indicado no seu contrato social, e, assim, não se mostra nem mesmo razoável o deslocamento do sócio fundador da Flashsec às dependências da empresa ISI para acessar o Comprasnet e realizar as sensíveis operações relativas ao PE SRP nº 20/2013, como a inclusão de proposta e o envio de lances. 
32. Por seu turno, a sede da Edge encontra-se em São Paulo e o pregão eletrônico permitiria que a empresa participasse do certame a partir de qualquer ponto do País, não havendo necessidade de o representante da Edge acessar o Comprasnet a partir de Brasília, no mesmo espaço físico utilizado por seu canal de revenda, para incluir a proposta ou enviar os lances para o PE SRP nº  20/2013. 
33. Além disso, toda a circunstância torna-se ainda mais questionável, diante do suposto clima concorrencial de animosidade entre os ex-sócios, conforme alegado pelo próprio representante da Flashsec. 
34. A esse respeito, o exame da Sefti apontou contradições nas alegações da Flashsec, que em um primeiro momento, teria mencionado que a relação societária entre o Sr. Alexandre e os demais sócios da ISI não era amistosa e se mostrava cada vez mais belicosa, para, depois, ao justificar o uso do mesmo Wi-Fi, dizer que o sócio fundador da Flashsec 'transitava na ISI porque dela já tinha sido sócio' e que 'não se preocupou em providenciar conexão própria à Internet, pois que a tinha de forma facilitada e despreocupada mediante o uso da rede da ISI.'
35. Outra inconsistência apontada pela unidade técnica sobressai da informação no sentido de que a Flashsec passou a ocupar a sala contígua à da empresa ISI, ao iniciar suas atividades em 1º/8/2013, já que o contrato social da empresa, arquivado em 14/8/2013 na Junta Comercial do DF, apresenta a sede da empresa em setor comercial de Brasília a 2 km de distância da sede da empresa ISI.
36. A alegação de que os eventuais acessos teriam ocorrido de forma involuntária também não se mostra factível, pois há meios de se configurar o dispositivo eletrônico para que ele acesse somente as redes Wi-Fi que se deseja, devendo-se observar que o sócio fundador da empresa Flashsec, por comercializar serviços de TI, deveria conhecer os riscos de segurança relacionados com a utilização de redes Wi-Fi de terceiros. 
37. Ainda sobre essa questão, a Sefti também observou que todos os acessos realizados em nome da Flashsec ao sistema Comprasnet, inclusive na fase de lances, foram feitos a partir de redes Wi-Fi utilizadas por outras licitantes do PE SRP nº 20/2013 que comercializam a solução CDN/Akamai, o que demonstra que a utilização de rede Wi-Fi de terceiros não ocorreu de modo involuntário no presente caso. 
38. A propósito, a unidade instrutiva também observou que a emissão de lances no mesmo espaço físico ocorreu tanto no pregão do MinC quanto no PE SRP nº 2/2014 conduzido pelo Ministério das Minas e Energia (MME) . 
39. Nesse sentido, não pode ser considerado normal que o sócio de uma empresa utilize a rede Wi-Fi de empresa em que já foi sócio de 'forma facilitada e despreocupada', para realizar sensíveis operações relativas à licitação pública, principalmente quando a relação concorrencial entre os exsócios encontrava-se 'estremecida' e quando se constata que as respectivas sedes deveriam estar localizadas em setores comerciais distintos de Brasília.
40. Por sua vez, também não merecem prosperar as alegações da Edge no sentido de que, como representante e distribuidora dos serviços Akamai no Brasil, ela se valeu de sala contígua ao escritório da ISI, como canal de revenda da aludida solução, até que a empresa atingisse a maturidade administrativa necessária.
41. De acordo com os autos, a empresa ISI presta serviços relacionados com a solução CDN/Akamai para a empresa Edge desde 1º/3/2010 e participa de licitações públicas desde 2012, sugerindo, assim, que a empresa ISI já deveria possuir a tal maturidade necessária para atuar de forma independente desde dezembro de 2013, quando o pregão do MinC foi realizado.
42. A partir dessa suposta imaturidade da ISI, seria razoável supor que a utilização de sala contígua entre a Edge e a ISI se repetiria também em outros locais de revenda, mas essa situação não se verificou em nenhum dos demais canais de revenda, localizados nas cidades de Porto Alegre, Rio de Janeiro e Belo Horizonte, conforme o cotejo entre a relação de endereços dos canais de revenda e a dos escritórios de representação mantidos pela Edge no período em que o pregão do MinC foi realizado
43. Demais disso, como apontado anteriormente, o pregão eletrônico permitiria a participação do licitante a partir de qualquer ponto do País, não havendo justificativa para que representante da empresa Edge (com sede em São Paulo) utilizasse o escritório contíguo de assistência ao seu canal de revenda, em Brasília, para acessar o Comprasnet a fim de incluir a proposta e enviar os lances para o PE SRP nº  20/2013-MinC. 
44. Todos esses fatos reforçam o entendimento alcançado pela unidade instrutiva sobre a efetiva prática de fraude à licitação, pela prática de atos capazes de restringir o caráter competitivo do procedimento licitatório e de promover o direcionamento do certame.
45. De todo modo, outros fatores também reforçam essa conclusão.
46. Ocorre que a ausência de competitividade entre as empresas Edge e ISI também foi observada em outros certames realizados pela administração federal no período de 2012 a 2013.
47. A título de exemplo, cite-se o PE SRP TSE Nº 28/2012 que contou somente com a participação das empresas Edge e ISI, salientando, nesse ponto, que a diferença entre o valor estimado da contratação e o valor da proposta vencedora (da Edge) foi de somente R$ 16.654,92 (ou 0,28%) .
48. Na mesma linha, o Pregão Presencial nº 31/2013 do Sebrae contou somente com a participação da Edge e da ISI e as licitantes não diminuíram o valor de suas propostas iniciais, embora a diferença de valores tenha sido de apenas R$ 22.200,00 (0,32%) . E, apesar dessa irrisória diferença, a Edge não ofertou nenhum lance, permitindo a vitória da empresa ISI, conforme atesta a ata do pregão que se encontra disponível no sítio do Sebrae. 
49. Ressalte-se, ainda, que a Edge apresentou a sua proposta igual ao valor estimado da contratação, o que evidencia a total ausência de competitividade no pregão promovido pelo Sebrae.
50. A estreita proximidade entre as aludidas empresas é também evidenciada pelo fato de que a empresa Edge, na condição de única distribuidora da única solução CDN capaz de atender ao edital do PE SRP nº 20/2013, teria conhecimento de todos os seus potenciais concorrentes (canais de revenda da CDN/Akamai) e da capacidade comercial e financeira deles. 
51. A esse respeito, é de se notar que houve a consulta de canais de revenda junto à Edge para a obtenção de eventuais linhas de crédito para a participação no pregão do MinC, conforme a justificativa apresentada pela própria empresa Flashsec para a sua desistência em apresentar o lance de desempate com a empresa ISI.
52. Por esse ângulo, a Sefti apontou a assimetria de informações entre a distribuidora e os seus canais de revenda, quando ambos disputam em licitações públicas, salientando a possibilidade de, assim, a distribuidora influenciar o resultado do certame ao decidir para qual canal de revenda concederá a linha de crédito. 
53. Nesse ponto, a Sefti chamou atenção, ainda, para o fato de que a distribuidora Edge venceu cinco das sete licitações promovidas pela administração federal até maio de 2014, anotando que a empresa ISI foi o único canal de revenda a vencer licitações com o mesmo objeto nesse mesmo período.
54. Outro ponto salientado pela unidade instrutiva diz respeito aos elementos que comprovam que a empresa Flashsec participou do pregão do MinC, sabendo que não estava apta a cumprir todos os requisitos de habilitação e que seria desclassificada, caso prosseguisse na fase de desempate e ofertasse o menor lance.
55. Em vista de todos os mencionados elementos, não é razoável entender que a empresa agia de boa-fé, não sendo possível acolher a alegação de desconhecimento quanto às exigências requeridas, pois a empresa Flashsec apresentou a declaração prevista no art. 21, § 2º, do Decreto nº 5.450, de 31 de março de 2005, e reproduzida no item 4.3.2 do edital (Peça 2, p. 4) , no sentido de que cumpria plenamente os requisitos de habilitação e de que a sua proposta estava em conformidade com as exigências do instrumento convocatório, para poder participar do pregão eletrônico.
56. Outro ponto (a merecer atenção) consiste na constatação de sócios em comum entre as empresas Flashsec e ISI.
57. Na esteira do que defendem os responsáveis, esse fato em si seria irrelevante, vez que não há impedimento legal para tanto. E isso seria verdade se, realmente, o fato fosse observado de forma isolada.
58. Ocorre, contudo, que, no presente caso concreto, a existência de sócios em comum vem a se somar aos diversos outros indícios já referidos, concorrendo para delinear a existência do desígnio de vontades para restringir o caráter competitivo do procedimento licitatório e para promover o direcionamento do certame, não devendo o referido fato ser ignorado.
59. Não fosse o bastante, sobressaem os sérios indícios de que o Sr. Alexandre ainda fazia parte do quadro societário da ISI por ocasião do PE SRP nº 20/2013, haja vista a precariedade dos argumentos apresentados pelos responsáveis para refutar essa questão, valendo-se, para tanto, do acordo de sócios e da troca de e-mails entre o sócio majoritário da ISI e o seu escritório de contabilidade. 
60. No caso do acordo de sócios, a Sefti lembra que, por se tratar de documento sem qualquer averbação em registro público, tratando-se, assim, de documento particular, o referido acordo vincularia apenas as partes envolvidas, não se mostrando como documento hábil para fazer prova perante terceiros. 
61. Por seu turno, os e-mails trocados em dezembro de 2013, entre o sócio majoritário da ISI e o seu escritório de contabilidade, demonstram que o pedido de alteração do contrato social para retirar o Sr. Alexandre da sociedade ocorreu em 26/12/2013 (dois dias após o encerramento da fase de lances do PE SRP nº 20/2013) .
62. O último ponto a ser tratado diz respeito à alegação da defesa no sentido de que a referida falha teria sido considerada improcedente pelo Tribunal, quando da prolação do Acórdão 2312/2014-TCU-Plenário no âmbito do TC Processo 004.313/2014-3, que cuidou de representação sobre indícios de restrição indevida à competitividade e de sobrepreço no Pregão Eletrônico nº 2/2014, para o registro de preços, promovido pela Coordenação-Geral de Recursos Logísticos do Ministério das Minas e Energia (MME) .
63. Sobre essa questão, a Sefti concluiu à Peça nº 200 que a referida decisão do TCU não se aplica ao caso vertente, pois, no processo do MME, os indícios de restrição de competitividade foram analisados pela unidade técnica apenas sob a ótica das fragilidades do certame direcionado para a referida plataforma sem que o órgão contratante fundamentasse a sua escolha em estudos técnicos suficientes.
64. Por outro lado, no presente processo, foi promovida a análise mais abrangente pela unidade instrutiva, envolvendo também a avaliação da atuação das empresas para frustrar o caráter competitivo do certame, segundo a oitiva determinada pelo Acórdão 1198/2014-TCU-Plenário, resultando na identificação das evidências de conluio entre as empresas participantes.
65. Ao contrário do alegado, portanto, não há identidade entre as questões tratadas nestes autos e as versadas no TC Processo 004.313/2014-3, devendo, também nesse ponto, ser rejeitada a correspondente defesa.
66. Como apontado anteriormente, é pelo exame do conjunto dos fatos que o julgador pode fazer juízo de valor sobre a ocorrência, ou não, de conluio. E, no presente caso, embora um ou outro fato, isoladamente, possa não configurar irregularidade, a exemplo da existência de sócios em comum, o somatório de indícios contidos aos autos evidencia o desígnio de vontades para restringir o caráter competitivo do procedimento licitatório e para promover o direcionamento do certame, ficando comprovada a ocorrência de fraude à licitação, de sorte que o TCU deve promover a declaração de inidoneidade das empresas licitantes, com fulcro no art. 46 da Lei nº 8.443, de 1992, fixando o prazo do impedimento para contratar em no máximo 1 (um) ano, tendo em conta, na dosimetria dessa medida, que, dos ilícitos perpetrados pelas licitantes, não resultou prejuízo ao erário.
5.12. As alegações ora apresentadas em sede recursal não permitem afastar as constatações acima. Consideram-se, assim, que toda a argumentação apresentada pelas recorrentes foi adequadamente refutada, na medida em que incapazes de superar as conclusões da unidade técnica especialidade de origem bem como a decisão unânime do Plenário do TCU.
5.13. Destaque-se, que no caso da empresa Flashsec Comércio e Serviços de Informática Eireli - EPP sua condenação foi por período maior devido à caracterização da má-fé (voto, peça 213, item 55, p. 5) . Ela saberia que não poderia participar do Pregão por não preencher os requisitos necessários para sua habilitação, mas mesmo assim fez-se presente até determinado ponto em que seria desclassificada, caso prosseguisse na fase de desempate e ofertasse o menor lance. Cumpre reproduzir a respeito os indícios que levaram a esta constatação (peça 157, p. 18, item 120) :
120. Além disso, a resposta à oitiva traz elementos que comprovam que a empresa Flashsec participou do pregão do MinC sabendo que não estava apta a cumprir todos os requisitos de habilitação e que seria desclassificada caso prosseguisse na fase de desempate e ofertasse o menor lance:
120.1 o item 8.6.1 do edital (peça 2, p. 13) , relativo à qualificação técnica, exige a apresentação de atestado fornecido por pessoa jurídica que comprove que a licitante já forneceu satisfatoriamente o objeto, porém a empresa Flashsec reconhece em sua resposta que seu histórico de negócios com a distribuidora Edge era inexistente à época em que o pregão foi realizado (parágrafos 98 à 100) ;
120.2 por ser empresa recém-criada (menos de cinco meses) e de pequeno porte, cujo capital social era de R$ 70.000,00, infere-se que a empresa Flashsec também não seria capaz de cumprir o requisito de habilitação relativo à qualificação econômico-financeira, item 8.5.3 do edital (peça 2, p. 12) , que exigia patrimônio líquido, no mínimo, igual a 10% do valor estimado da contratação, que era de R$ 9.794.880,40 (peça 2, p. 52) .
5.14. A gravidade da conduta foi refletida no prazo da condenação, maior do que as das demais empresas envolvidas. Não se verificou violação ao princípio da isonomia quando comparado ao caso das demais empresas, pois estas não praticaram tal conduta irregular. 
5.15. Em linhas gerais, as recorrentes apresentam os mesmos argumentos já acostados aos autos na fase de razões de justificativa. Registre-se que a matéria foi enfrentada por esta Corte de Contas, conforme itens 17-66 do voto da decisão recorrida (peça 213, p.2-6) .
5.16. O pedido de reexame, por sua natureza e por força dos princípios constitucionais do duplo grau de jurisdição, do devido processo legal e da ampla defesa, possui efeito devolutivo pleno, o que pressupõe nova apreciação pelo Tribunal de toda matéria impugnada. Dessa forma, há necessidade de análise das razões do recurso - ainda que encerrem mera repetição de argumentos já enfrentados - haja vista que, neste caso, estamos diante de pedido de nova decisão.
5.17. Após reexame dos autos, verifica-se que a prática de conluio pelas recorrentes encontra-se claramente evidenciada de acordo com a instrução de peças 157, 191, 213, 214 e 252, conforme explanação acima. Assim, ficou evidenciada a frustação da competição no âmbito do PE SRP 20/2013/MinC, o que impõe a manutenção da declaração da inidoneidade para contratar com a Administração Pública.
5.18. Apesar de as recorrentes repetirem argumentos idênticos aos examinados no acórdão recorrido, esses foram novamente examinados, em razão das características do efeito devolutivo na fase recursal. Entretanto, verificou-se, conforme registro acima, que os argumentos novamente trazidos aos autos pelas recorrentes não são capazes de modificar o entendimento firmado pelo Tribunal no acórdão recorrido.
5.19. Informe-se, por fim, o interesse em realizar sustentação oral pela empresa Flashsec Comércio e Serviços de Informática Eireli - EPP.
CONCLUSÃO
6. Das análises anteriores, conclui-se que não ser possível afastar a declaração de inidoneidade para contratar com a Administração Pública diante do somatório de indícios contidos aos autos, o que evidencia o desígnio de vontades para restringir o caráter competitivo do procedimento licitatório e para promover o direcionamento do certame, ficando comprovada a ocorrência de fraude à licitação.
6.1. Com base nessas conclusões, propõe-se o não provimento dos recursos.
PROPOSTA DE ENCAMINHAMENTO
7. Ante o exposto, submete-se à consideração superior a presente análise dos pedidos de reexame interpostos por Edge Technology Ltda., Flashsec Comércio e Serviços de Informática Eireli - EPP e ISI - Informações e Soluções Inovadoras Ltda., contra o Acórdão 1829/2016-TCU-Plenário, propondo-se, com fundamento no art. 48 c/c os arts. 32 e 33 da Lei 8.443/1992:
a) conhecer dos recursos e, no mérito, negar-lhes provimento;
b) dar ciência da deliberação ao Ministério da Cultura, às recorrentes bem como aos demais interessados."
2.	Em 22/8/2017, diante dos laudos técnicos apresentados pela empresa ISI - Informações e Soluções Inovadoras Ltda. (peça 285) em complemento às suas alegações recursais, considerei oportuno e pertinente (peça 288) , em consonância com os princípios do contraditório, da ampla defesa e da verdade material, ouvir novamente a Serur, que se pronunciou nos termos da instrução parcialmente colacionada abaixo com os usuais ajustes de forma (peça 289) :
"EXAME TÉCNICO
4. Delimitação
4.1. Constitui objeto do presente recurso avaliar se os laudos técnicos apresentados à peça 285 possuem o condão de afastar a caracterização de conluio pela decisão recorrida.
5. Conluio
5.1. Os laudos técnicos elaborados pelos peritos Sr. Paulo Rogério Foina e Sr. Francisco Javier de Obaldia Díaz apresentam em essência as mesmas conclusões, quais sejam (peça 285) :
a) foi utilizado o mesmo endereço de IP referente a infraestrutura de rede comum. No entanto, tal fato por si só não comprova violação de sigilo de informação ou operação orquestrada entre as empresas;
b) as três empresas compartilharam, eventualmente, espaço contíguo, pois a empresa Edge é representada em Brasília pela empresa ISI, e pela empresa Flashsec;
c) a empresa ISI é representante comercial de outras empresas nacionais e internacionais, dispondo de instalações para receber os executivos e técnicos responsáveis pelo acompanhamento das atividades comerciais;
d) quando os membros das empresas representadas pela ISI atuam em Brasília/Região, utilizam o escritório em salas contíguas nas instalações da ISI, provendo privacidade das operações com acesso wi-fi;
e) o serviço de rede wi-fi é prestado através de duas operadoras distintas, conectados a modem/roteadores da GVT e Oi; caso o serviço de uma das operadoras falhe, a outra será utilizada como backup, permitindo a continuidade do serviço tanto para ISI, como para os eventuais visitantes (empresas parceiras) ;
f) para uso do backup, em caso de ocorrência de falha em um dos links os visitantes são orientados a configurar ambas as redes existentes; além de contar com uso de redes 3G e 4G dos seus dispositivos pessoais;
g) os serviços de acesso à Internet contratados pela ISI junto ás operadoras GVT e Oi, proveem um endereçamento IP dinâmico, que poderá ser alterado sempre que houver a necessidade de reconexão ou validação do ticket de acesso, concebido pela operadora em caso de encerramento da sessão;
h) o raio de alcance do rádio das redes wi-fi ultrapassa os limites das salas contíguas utilizadas pela ISI, chegando até aos andares imediatamente superiores e inferiores;
i) a infraestrutura de Internet da ISI provê ao usuário dois endereços IPs distintos: um endereço para conexão com a Internet, que possui um endereço IP público, e um endereço IP na rede interna (dependências da ISI) , definido como IP privado. Tanto o endereço IP público que é fornecido pela operadora e o endereço IP na rede interna podem ter o seu tempo de concessão expirado, o que acarretará em renovação ou substituição do endereço IP. Essas características são amplamente utilizadas por empresas de pequeno, médio e grande porte.
j) os registros do Sistema ComprasNet que mostram a simultaneidade de acesso das empresas citadas reforça o fato, como indicado no processo, que essas empresas usaram o mesmo roteador de wi-fi graciosamente cedido pela empresa ISI.
k) realmente as empresas citadas no processo acessaram o Sistema ComprasNet a partir de uma mesma rede de computadores, com o mesmo endereço IP cedida pela empresa ISI. Alguns acessos ocorreram simultaneamente;
l) as empresas Edge e Flashsec, utilizaram salas contíguas às da empresa ISI, em virtude da representação por essa última dos produtos e serviços fornecidos pela Edge. Cabe ressaltar que essas empresas usam salas internas separadas para preservar a privacidade das suas negociações em Brasília 
m) o compartilhamento de redes wi-fi é comum na sociedade moderna, e o fato de vários computadores aparecerem com o mesmo endereço IP público (endereço fornecido pelas operadoras) mostra apenas que esses computadores compartilham um recurso de conexão à Internet. Esse fato não configura, per si, uma ilegalidade ou uma conduta proibida pela legislação;
n) o compartilhamento de infraestrutura de comunicação de dados e de telefonia é corriqueiro em empresas que se instalam em escritórios virtuais, como os da HQ Service ou Regus e outros que atuam em Brasília e no mundo;
o) mesmo em salas contiguas às da empresa ISI ou em salas em andares diferentes do edifício empresarial, as empresas Edge e Flashsec, embora com endereços IPs privados, poderiam, de forma independente, realizar suas operações com acessos simultâneos através de um mesmo endereço IP público;
p) o fato de vários computadores aparecerem com o mesmo endereço IP público (endereço fornecido pelas operadoras) mostra apenas que esses computadores compartilham um recurso de conexão com a Internet, o que não configura, por si só, uma ilegalidade ou uma conduta proibida pela legislação;
q) o compartilhamento de infraestrutura de comunicação de dados e de telefonia é comum no mundo moderno;
r) o uso de IP compartilhado, pode ser uma opção pela redução de custos para quem contrata e quem presta o serviço de Internet; e
s) o fato de contar com mais de uma rede configurada no seu dispositivo, em locais separados, mesmo contíguos, considerando a cobertura da rede disponível, não é possível afirmar que as mesmas estão operando em comum acordo.
5.2. Requer afastamento da declaração de inidoneidade.
Análise
5.3. Não assiste razão à recorrente. Explica-se. 
5.4. No presente caso concreto, as empresas Edge Technology Ltda., Flashsec Comércio e Serviços de Informática Eireli - EPP e ISI - Informações e Soluções Inovadoras Ltda. participaram do Pregão Eletrônico 20/2013, para o registro de preços, promovido pela Coordenação-Geral de Licitações e Contratos do Ministério da Cultura - CGTI/MinC, cujo objeto consistia na contratação de empresa especializada em soluções de tecnologia da informação, no valor estimado de R$ 72.262.402,12. Diante da configuração de conluio pela decisão recorrida foram declaradas inidôneas para contratar com a Administração Pública.
5.5. Note-se que a recorrente apresenta laudos técnicos (peça 285, peritos Sr. Paulo Rogério Foina e Sr. Francisco Javier de Obaldia Díaz) para contestar apenas um indício de irregularidade, entre vários, que contribuíram para configurar o conluio entre as empresas, qual seja, o uso do mesmo IP para o acesso ao Comprasnet, mediante compartilhamento de salas contíguas e de infraestrutura de rede entre as empresas, além da inclusão de proposta e o envio de lances para o PE SRP nº  20/2013 a partir das dependências de uma das empresas (item 27 do voto) .
5.6. Esclarece-se, desde já, conforme exposto em instrução anterior, que os indícios verificados no processo licitatório isoladamente poderiam não ser capazes de configurar conluio. No entanto, no presente caso em concreto devemos analisar todos os indícios em conjunto, pois ocorreram no mesmo contexto fático situacional. Nessa linha, não é possível analisar cada indício em separado, como querem as indigitadas, pois todos foram utilizados para formação da convicção acerca do conluio ocorrido no âmbito do Pregão 20/2013/MinC. Ao apresentar em separado os laudos técnicos acostados à peça 285, a indigitada tenta isolar a análise como se fosse apenas esse indício que teria levado à Corte de Contas a declarar a sua idoneidade para contratar com Administração Pública.
5.7. Os peritos restringem sua análise à sua área de conhecimento e tecem conclusões sem considerar todos os fatos processuais. Não possuem a visão global do processo que esta Corte de Contas detém. Nesse sentido, listam-se, novamente, os indícios identificados no voto da decisão recorrida (peça 213) que comprovam a ocorrência da prática de conluio e que em conjunto subsidiaram a formação da convicção do pleno desta Corte de Contas, no presente caso em concreto:
a) o uso do mesmo IP para o acesso ao Comprasnet, o compartilhamento de salas contíguas e de infraestrutura de rede entre as empresas, além da inclusão de proposta e o envio de lances para o PE SRP nº  20/2013 a partir das dependências de uma das empresas (item 27 do voto) ;
b) incompatibilidade das alegações apresentadas em um ambiente concorrencial com cifras milionárias (item 29 do voto) ;
c) a realização de operações sensíveis em endereços estranhos ao das sedes das empresas (itens 31 e 32 do voto) ;
d) o clima de animosidade entre ex-sócios (itens 33 e 34 do voto) ;
e) a impossibilidade de ocorrência de acessos involuntários (itens 36 e 37 do voto) ;
e) o pregão eletrônico permitiria a participação do licitante a partir de qualquer ponto do País, mas preferiram utilizar salas contíguas para oferta de lances no Pregão 20/2013/MinC (voto item 43) ;
f) ausência de competitividade entre as empresas Edge e ISI também foi observada em outros certames realizados pela administração federal no período de 2012 a 2013 (itens 46-49) ;
g) assimetria de informações (voto itens 50-53) ; 
h) empresa Flashsec participou do pregão do MinC, sabendo que não estava apta a cumprir todos os requisitos de habilitação - má-fé (voto itens 54-55) ; e
i) sócios em comum entre as empresas Flashsec e ISI (itens 56-61) .
5.8. A ocorrência desses indícios no mesmo ambiente concorrencial do Pregão Eletrônico 20/2013/MinC permite concluir pela efetiva prática de fraude à licitação, pela prática de atos capazes de restringir o caráter competitivo do procedimento licitatório e de promover o direcionamento do certame.
5.9. No que tange ao teor dos laudos, verifica-se que eles servem para corroborar a decisão recorrida na medida em que confirmam a identidade de IPs utilizado para acessar o Comprasnet no âmbito do PE SRP nº  20/2013 bem como o uso de salas contíguas. O argumento de que isoladamente tais fatos não comprovam conluio já foi rebatido tanto neste momento, como em instrução anterior (peça 277) bem como pela decisão recorrida (peça 213) .
5.10. Nesse sentido, cumpre destacar que os laudos técnicos não apresentam dados ou informações cujo esclarecimento seria necessário pela unidade técnica especializada, o que apenas iria prolongar o tempo desse processo, cujas condenações encontram-se suspensas diante da interposição de recurso tempestivo.
5.11. Registre-se que os laudos técnicos não trouxeram fatos novos, mas apenas argumentos no mesmo sentido dos anteriormente apresentados, o que pode caracterizar medidas protelatórias a fim de perpetuar no tempo a suspensão dos efeitos da decisão recorrida, tendo em vista os pedidos reiterados de prorrogação de prazo para apresentação dos referidos documentos (peças 281 e 284) . No entanto, entendeu-se cabível aguardar os laudos técnicos em respeito ao princípio da ampla defesa, que encontra limites na duração razoável do processo (pesos e contrapesos) .
5.12. Importante destacar novamente excerto do voto da decisão recorrida a respeito desse indício de irregularidade que contribuiu para formação da convicção de conluio, com cuja análise se anui plenamente (peça 213, p. 2-6) (grifos acrescidos) :
22. Em primeiro plano, para que seja declarada a inidoneidade de empresa, não se faz necessária a ocorrência de dano ao erário, pois, nos termos do art. 46 da Lei nº  8.443, de 16 de julho de 1992, a inidoneidade resulta da prática de fraude comprovada à licitação. E esse é o entendimento firmado na jurisprudência deste Tribunal, a exemplo dos Acórdãos 785/2008, 1.986/2013, 3.145/2014 e 3.617/2014, do Plenário.
23. (...) seguindo o entendimento do Supremo Tribunal Federal (RE 68.006-MG) no sentido de que: 'indícios são provas, se vários, convergentes e concordantes'.
24. (...) na maioria das vezes, os atos (aparentemente lícitos em sua forma isolada) carregam, em seu conjunto material, o claro desígnio para frustrar o caráter competitivo do certame.
 (...) 
26. Também nessa linha são os julgados do Tribunal que assentam o entendimento de que a prova indiciária, constituída por somatório de indícios que apontam para a mesma direção, é suficiente para caracterizar fraude à licitação por meio do conluio de licitantes (v.g.: Acórdãos 2.126/2010 e 333/2015, do Plenário) .
27. No caso vertente, as informações colacionadas aos autos evidenciam o vínculo estreito entre as empresas, merecendo destaque nesse sentido o uso do mesmo IP para o acesso ao Comprasnet, o compartilhamento de salas contíguas e de infraestrutura de rede entre as empresas, além da inclusão de proposta e o envio de lances para o PE SRP nº  20/2013 a partir das dependências de uma das empresas.
28. Anote-se que o compartilhamento de salas contíguas e de infraestrutura de rede entre a ISI, a Edge e a Flashsec, por ocasião do PE SRP nº 20/2013, não foi sequer refutado pelas empresas, cujas defesas restringiram-se apenas a apontar que tal fato não poderia ser considerado irregular.
29. A despeito das justificativas apresentadas, o fato em si não pode ser considerado usual, especialmente se considerado o ambiente concorrencial que supostamente deve nortear o certame com cifras milionárias.
30. Demais disso, a análise realizada pela Sefti demonstra a fragilidade das alegações das defendentes.
31. A Sefti anotou, assim, que a Flashsec possui sede própria em outro setor comercial de Brasília, como indicado no seu contrato social, e, assim, não se mostra nem mesmo razoável o deslocamento do sócio fundador da Flashsec às dependências da empresa ISI para acessar o Comprasnet e realizar as sensíveis operações relativas ao PE SRP nº 20/2013, como a inclusão de proposta e o envio de lances. 
32. Por seu turno, a sede da Edge encontra-se em São Paulo e o pregão eletrônico permitiria que a empresa participasse do certame a partir de qualquer ponto do País, não havendo necessidade de o representante da Edge acessar o Comprasnet a partir de Brasília, no mesmo espaço físico utilizado por seu canal de revenda, para incluir a proposta ou enviar os lances para o PE SRP nº  20/2013. 
33. Além disso, toda a circunstância torna-se ainda mais questionável, diante do suposto clima concorrencial de animosidade entre os ex-sócios, conforme alegado pelo próprio representante da Flashsec. 
5.13. Note-se, assim, que TCU já detinha conhecimento das informações trazidas pelos laudos técnicos que não inovaram em nenhum aspecto, não possuindo, portanto, o condão de reformar a decisão recorrida.
CONCLUSÃO
6. Das análises anteriores, conclui-se não ser possível afastar a declaração de inidoneidade para contratar com a Administração Pública diante do somatório de indícios contidos aos autos, o que evidencia o desígnio de vontades para restringir o caráter competitivo do procedimento licitatório e para promover o direcionamento do certame, ficando comprovada a ocorrência de fraude à licitação.
6.1. Os laudos técnicos apresentados trouxeram em essência informações que já eram de conhecimento desta Corte caracterizando medidas processuais protelatórias, diante dos pedidos reiterados de prorrogação de prazo para apresentação dos referidos documentos que não inovaram, mas sim renovaram argumentos anteriormente já apresentados e enfrentados pelo TCU."
3.	Com base nessa análise, a Serur, em pareceres uniformes (peças 289, in fine, 290 e 291) , ratifica sua proposta de encaminhamento inicial no sentido de se negar provimento aos recursos em exame.
4.	O Ministério Público/TCU, por sua vez, a pedido deste Relator (peça 292) e representado pelo Procurador Sergio Ricardo Costa Caribé (peça 293) , manifestou-se de acordo com o desfecho processual sugerido pela unidade instrutiva.
5.	Em face de novos argumentos recursais apresentados pela empresa Edge Technology Ltda. (peça 298) , solicitei o pronunciamento da Secretaria de Fiscalização de Tecnologia da Informação (Sefti) , que elaborou a instrução que segue parcialmente colacionada abaixo (peça 300) , acolhida na íntegra pelo escalão dirigente daquela unidade técnica especializada (peças 301 e 302) :
"EXAME TÉCNICO
13. Em síntese, a empresa Edge Technology Ltda. (peça 298) argumenta que:
13.1. Não parece ter sido levado em consideração pelo TCU que as empresas envolvidas sempre informaram que possuíam salas contíguas, antes mesmo de ter sido colacionada a relação de IP`s ao processo em análise (peça 298, p. 2) ;
13.2. Até então, atuava (apenas) no mercado privado de comércio eletrônico nacional, de forma exemplar e exitosa, em razão da visão empreendedora de seus gestores ao trazerem para o Brasil a tecnologia da Akamai, o que pode ser revelado pelo longo período de 'evangelização' realizado pela empresa junto ao mercado brasileiro, que não tinha tecnologia disponível para atender ao crescente volume de acessos à internet (peça 298, p. 2) ;
13.3. Não fosse pelo trabalho visionário implementado pela Edge, o cenário atual nacional de uso intensivo da internet poderia ter sido retardado em alguns anos (peça 298, p. 2) ;
13.4. Ao ampliar sua atuação para o mercado público, a Edge trabalhou de modo a trazer a possibilidade de a internet ser utilizada como propagadora de serviços públicos, tendo a empresa, assim, utilizado seus canais de venda que já atuavam no segmento privado e constituiu diversos outros voltados ao atendimento do segmento público, dentre eles, as empresas ISI e FlashSec (peça 298, p. 2-3) ;
13.5. Buscava capacitar técnica e financeiramente tais canais até sua completa maturação, considerando a complexidade da solução de CDN que comercializava, conforme já afirmado anteriormente em outras oportunidades do processo, mas que ainda não foi levado em consideração por esta Corte de Contas (peça 298, p. 3) ;
13.6. Era a distribuidora exclusiva desta tecnologia para o mercado brasileiro e latino americano, sendo que todo o investimento técnico, comercial e financeiro era de sua responsabilidade (peça 298, p. 3) ;
13.7. Nunca teve o intuito de fraudar licitações ou de aviltar preços em prejuízo do erário público (peça 298, p. 3) ;
13.8. Não possui mais exclusividade na distribuição da tecnologia da Akamai no mercado brasileiro, tampouco continua a atuar no mercado público nacional (peça 298, p. 3) ;
13.9. As empresas realmente utilizavam salas contíguas, que eram locadas pela ISI, que adotava a mesma prática para todas as empresas que representa, disponibilizando ambiente totalmente exclusivo, com acessos restritos e independentes, conforme apontado pela perícia contratada (peça 298, p. 4) ;
13.10. A independência do ambiente era tamanha, que a Edge tratava de assuntos sensíveis sempre que seus executivos estavam em Brasília, de modo que a simples contiguidade das salas, nunca negada pelas empresas, não pode caracterizar a existência de conluio (peça 298, p. 4) ;
13.11. É estranho destacar como indício preponderante a utilização de um mesmo conjunto de IP`s para comprovar algo que nunca foi negado pelas empresas, sendo lógico que, ao terem seus sinais instáveis, poderiam a todo momento ter coincidência de IP's (peça 298, p. 4) ;
13.12. Foram desconsideradas todas as provas periciais apresentadas para se concluir pela existência de conluio (peça 298, p. 4) ;
13.13. Deveria ser considerado crível que a Edge possa ter decidido enviar seus principais executivos à Brasília, a fim de estarem próximos o bastante do cliente que está realizando o processo licitatório de cifras milionárias, de modo a garantir a celeridade necessária para entrega de documentos físicos e, quando permitido, até mesmo esclarecer dúvidas junto ao pregoeiro e/ou defender posições técnicas junto à área contratante (peça 298, p. 4) ;
13.14. Parece não ter sido analisado pelo TCU o fato de o processo licitatório ser público, o que reduz o êxito de conluio, não sendo minimamente razoável ser possível impedir a participação de todas as empresas que eventualmente estariam aptas a fornecer a solução tecnológica requerida, ou de questionar o processo licitatório em sua totalidade ou em pontos específicos (peça 298, p. 5) ;
13.15. A empresa Level3, que apontou suposto direcionamento da licitação, tentou participar do processo do MinC com uma tecnologia distinta, e, atualmente, sequer participa de licitações, por entender que este mercado não é prioritário e/ou por entender que a sua tecnologia não é a mais adequada às exigências do mercado público, o que pode ser corroborado pela fato de que aquela empresa não atendeu ao chamamento público do último pregão realizado no Tribunal Superior Eleitoral, que se configura como a principal contratação do segmento de CDN para o mercado público (peça 298, p. 5) .
Análise
14. Verifica-se que a argumentação trazida praticamente se restringe, essencialmente, em indicar circunstâncias que poderiam justificar a utilização de salas contíguas e de um mesmo conjunto de IP`s pelas empresas (parágrafos 13.1 e 13.13) .
15. Por outro lado, é importante destacar o conjunto de indícios que foram utilizados para concluir-se pela prática de conluio no voto do Ministro Relator André de Carvalho (peça 213) , que resultou no Acórdão 1829/2016-TCU-Plenário (peça 212) , consoante instrução da Secretaria de Recursos - Serur (peça 289, p. 6-7) :
15.1. o uso do mesmo IP para o acesso ao Comprasnet, o compartilhamento de salas contíguas e de infraestrutura de rede entre as empresas, além da inclusão de proposta e o envio de lances para o PE SRP 20/2013 a partir das dependências de uma das empresas (item 27 do voto) ;
15.2. incompatibilidade das alegações apresentadas em um ambiente concorrencial com cifras milionárias (item 29 do voto) ;
15.3. a realização de operações sensíveis em endereços estranhos ao das sedes das empresas (itens 31 e 32 do voto) ;
15.4. o clima de animosidade entre ex-sócios (itens 33 e 34 do voto) ;
15.5. a impossibilidade de ocorrência de acessos involuntários (itens 36 e 37 do voto) ;
15.6. o pregão eletrônico permitiria a participação do licitante a partir de qualquer ponto do País, mas preferiram utilizar salas contíguas para oferta de lances no Pregão 20/2013/MinC (voto item 43) ;
15.7. ausência de competitividade entre as empresas Edge e ISI também foi observada em outros certames realizados pela administração federal no período de 2012 a 2013 (itens 46-49) ;
15.8. assimetria de informações (voto itens 50-53) ;
15.9. a empresa Flashsec participou do pregão do MinC, sabendo que não estava apta a cumprir todos os requisitos de habilitação - má-fé (voto itens 54-55) ; e
15.10. sócios em comum entre as empresas Flashsec e ISI (itens 56-61) .
16. Verifica-se, assim, que a quantidade de indícios que levaram esta Corte a concluir pela existência de conluio é bem superior às constatações de utilização de salas contíguas e de um mesmo conjunto de IP`s pelas empresas, razão por que se refuta enfaticamente as alegações de que apenas estes dois indícios teriam sido considerados pelo TCU, ou que algum deles teria sido considerado preponderante (parágrafos 13.10 e 13.11) .
17. Além disso, especialmente sobre a alegação do parágrafo 13.1, é importante frisar que foi a Sefti quem inicialmente apontou nestes autos a utilização de salas contíguas por parte das empresas Edge e ISI, conforme instrução à peça 45, p. 9, tendo as empresas se manifestado quanto a este ponto após serem questionadas pela unidade técnica. 
18. Ainda, especificamente sobre as alegações de exclusividade do ambiente, que contaria com acesso restrito e independente, o que teria sido, inclusive, confirmado por perícia (parágrafos 13.9 e 13.10) , verifica-se que se trata de ponto já analisado no processo, especificamente na peça 157, p. 24-25, tendo sido considerado como não capaz de afastar os indícios de irregularidades.
19. Também não procede a alegação de que todas as provas periciais teriam sido desconsideradas (parágrafo 13.12) , tendo em vista que a já mencionada instrução da Serur expressamente assevera que o teor dos laudos técnicos apenas corrobora a decisão recorrida e não traz fatos novos. Inclusive, foram aceitos reiterados pedidos de prorrogação de prazo para apresentação desses laudos técnicos, em respeito ao princípio da ampla defesa (peça 289, p. 7, parágrafos 5.9 a 5.11) .
20. De fato, examinando os referidos laudos técnicos, entende-se que apenas corroboram as conclusões do TCU, uma vez que os peritos concluíram, basicamente, que:
20.1. As empresas acessaram o ComprasNet a partir de uma mesma rede de computadores, como o mesmo IP, sendo que alguns acessos ocorreram simultaneamente (peça 285, p. 8 e 13-14) ;
20.2. As empresas utilizaram salas contíguas (peça 285, p. 8 e 13) .
21. É certo que os peritos asseveraram, também, que as empresas poderiam efetuar suas operações de forma independente (peça 285, p. 9 e14) . Entretanto, trata-se de conclusão efetuada com base apenas no aspecto da infraestrutura física e tecnológica utilizado na efetuação de lances no ComprasNet, sendo que tal conclusão em nenhum momento foi infirmada por esta Corte ou qualquer de suas unidades técnicas.
22. Frisa-se que o uso compartilhado de tal infraestrutura foi apenas um dos vários indícios que, considerados em conjunto, levaram a concluir-se pela prática de conluio (parágrafo 15.1) , sendo que, em nenhum momento, falou-se que esse compartilhamento de infraestrutura, de per si, revelaria operação orquestrada entre as empresas, muito embora seja algo inesperado em um cenário competitivo de licitação.
23. Sobre a alegação de que o fato de o processo licitatório ser público diminui as chances de conluio (parágrafo 13.14) , destaca-se que, de fato, a publicidade da licitação ajuda a diminuir os riscos de conluios, mas não os impede, o que pode ser comprovado por vários trabalhos realizados no âmbito desta Corte, a exemplo do que resultou no Acórdão 2273/2016-TCU-Plenário.
24. Por fim, no que tange às alegações dos parágrafos 13.2 a 13.8 e 13.15, verifica-se que o narrado não infirma nenhum pressuposto utilizado na imputação de irregularidades às empresas.
CONCLUSÃO
25. Diante do exposto, conclui-se pela improcedência dos argumentos recursais trazidos pela empresa Edge Tecnhnology Ltda. na peça 298.
26. Ressalta-se, ainda, que, na essência, não foram apresentados argumentos novos pela referida empresa.
27. Propõe-se, por derradeiro, a devolução dos autos ao gabinete do Ministro-Relator." 
	É o Relatório.

8.1. Igor Cavaignac Riera (OAB/DF 37.363), Luiz Antônio Beltrão (OAB/DF 19.773) e outros, representando a empresa ISI - Informações e Soluções Inovadoras Ltda. (procuração e substabelecimentos às peças 18, 49, 136 e 198);
8.2. Antônio Perilo de Sousa Teixeira Netto (OAB/DF 21.359), Gabriela Dellacasa Stuckert (OAB/DF 39.693), Guilherme Augusto Fregapani (OAB/DF 34.406), Jéssica de Oliveira Amaral (OAB/DF 248.386), Thiago Gordo Lucas de Sousa (OAB/DF 17.749), Walter Ramos da Costa Porto (OAB/DF 6.098) e outros, representando a empresa Edge Technology Ltda. (procuração e substabelecimentos às peças 83, 84, 125, 153, 195 e 287); e
8.3. Caroline de Souza Vieira Palomares (OAB/DF 42.763), Sérgio Palomares (OAB/DF nº 12.526) e outros, representando a empresa Flashsec Comércio e Serviços de Informática Eireli - EPP (procuração à peça 94).

Não atuou.

REPRESENTAÇÃO. MINISTÉRIO DA CULTURA. PREGÃO ELETRÔNICO. REGISTRO DE PREÇOS. SOLUÇÃO DE TECNOLOGIA DA INFORMAÇÃO (TI). RESTRIÇÃO DO CARÁTER COMPETITIVO DO CERTAME. EVIDÊNCIAS DE CONLUIO ENTRE LICITANTES. PROCEDÊNCIA PARCIAL DA REPRESENTAÇÃO. ASSINATURA DE PRAZO PARA ANULAÇÃO DO CERTAME. AUDIÊNCIA DE GESTORES DO MINISTÉRIO DA CULTURA. OITIVA DAS LICITANTES. REJEIÇÃO DAS RAZÕES DE JUSTIFICATIVA DE PARTE DOS GESTORES. MULTA. REJEIÇÃO DAS JUSTIFICATIVAS APRESENTADAS PELAS EMPRESAS. DECLARAÇÃO DE INIDONEIDADE DE TRÊS LICITANTES, IMPEDINDO-AS DE PARTICIPAR DE LICITAÇÕES NO ÂMBITO DA ADMINISTRAÇÃO PÚBLICA FEDERAL. PEDIDOS DE REEXAME INTERPOSTOS POR ESSAS TRÊS EMPRESAS. INDÍCIOS SUFICIENTES DE OCORRÊNCIA DE FRAUDE À LICITAÇÃO. ILÍCITO NÃO DESCONFIGURADO. NEGATIVA DE PROVIMENTO AOS RECURSOS. CIÊNCIA.

REPRESENTAÇÃO (REPR)

Secretaria de Recursos (Serur).

Conforme consignado no Relatório precedente, trata-se de Pedidos de Reexame interpostos pelas empresas Edge Technology Ltda., Flashsec Comércio e Serviços de Informática Eireli - EPP e ISI - Informações e Soluções Inovadoras Ltda. contra o Acórdão 1829/2016-TCU-Plenário, mediante o qual esta Corte de Contas, ao apreciar processo de Representação sob a relatoria do Ministro André Luís de Carvalho, decidiu, entre outros encaminhamentos, declarar as referidas empresas inidôneas para participar de licitações no âmbito da administração pública federal em razão de irregularidades na condução do Pregão Eletrônico para Registro de Preços nº  20/2013, promovido pela Coordenação-Geral de Licitações e Contratos do Ministério da Cultura (CGTI/MinC) , cujo objeto consistia na contratação de empresa especializada em soluções de tecnologia da informação, no valor estimado de R$ 72.262.402,12.
2.	Esclareça-se que este processo foi a mim redistribuído após o relator inicialmente sorteado nesta fase recursal, eminente Ministro Raimundo Carreiro, ter assumido a Presidência desta Casa. Sua Excelência, aliás, à peça 269 dos autos, já havia manifestado sua concordância com os exames positivos de admissibilidade empreendidos pela Secretaria de Recursos (Serur) às peças 260, 261 e 266 a 268, cabendo a mim ratificar tais pronunciamentos, eis que estou plenamente de acordo com todos eles.
3.	Quanto ao mérito, verifica-se que o auditor federal encarregado de instruir o feito no âmbito da Serur defende - com a anuência do corpo diretivo da Secretaria - que os pedidos de reexame em tela merecem ser improvidos, eis que há nos autos indícios suficientes apontando a ocorrência de conluio entre as empresas ora recorrentes quando da participação do PE SRP 20/2013/MinC. Essa conclusão foi encampada pelo Ministério Público/TCU (peça 293) e pela Secretaria de Fiscalização de Tecnologia da Informação - Sefti (peças 300 a 302) .
4.	Assiste razão aos pareceres precedentes, cujas análises e conclusões incorporo às minhas razões de decidir, eis que cuidaram de abordar, com profundidade e abrangência suficientes, os argumentos recursais apresentados na presente etapa processual.
5.	Com efeito, a fraude licitatória apontada nesta Representação está evidenciada de forma ímpar, em especial, nas seguintes constatações:
	a) deslocamento dos representantes das empresas Edge Technology e Flashsec Comércio e Serviços de Informática para as dependências da ISI - Informações e Soluções Inovadoras - ou, conforme alega a defesa, para salas contíguas às referidas dependências - para, a partir de um único endereço de IP, ainda que seja uma mesma rede wireless, acessarem o Comprasnet e realizarem sensíveis operações relativas ao PE SRP 20/2013/MinC, como a inclusão de propostas e o envio de lances, não obstante aquelas duas empresas estarem sediadas em locais bem distintos, a primeira delas, aliás, fora de Brasília;
	b) contradições nas alegações da Flashsec Comércio e Serviços de Informática, que, em um primeiro momento, teria mencionado que a relação entre o Sr. Alexandre Lins de Albuquerque Andrade e os demais sócios da ISI - Informações e Soluções Inovadoras não era amistosa e se mostrava cada vez mais belicosa, para, depois, ao justificar o uso do mesmo Wi-Fi, dizer que aquele seu sócio fundador teria livre trânsito nesta outra empresa porque dela já tinha sido sócio, sendo, inclusive, filho de seu principal executivo, e que, em razão disso, não se preocupou em providenciar conexão própria à Internet, já que poderia dispor, de forma facilitada e despreocupada, da rede desta antiga empresa;
	c) declaração feita pela empresa Flashsec, para participar do pregão do MinC, de que cumpria plenamente os requisitos de habilitação e de que sua proposta estava em conformidade com as exigências do instrumento convocatório, mesmo sabendo que tais declarações não condiziam com a realidade, eis que (i) seu capital social de R$ 70.000,00 era incompatível com o subitem 8.5.3 do edital (peça 2, p. 12) , que exigiu patrimônio líquido, no mínimo, igual a dez por cento do valor estimado da contratação, e (ii) o histórico de negócios da empresa à época da licitação - "ainda inexistente", segundo ela própria reconheceu em sua defesa (peça 91, p. 5) - esbarra na exigência do subitem 8.6.1 do edital (peça 2, p. 13) , que requereu apresentação de atestado fornecido por pessoa jurídica apto a comprovar que a licitante já teria, em outra oportunidade, fornecido o objeto de maneira satisfatória.
6.	Tais evidências, assim como as demais coligidas aos autos, devem ser analisadas em conjunto, pois ocorreram no mesmo contexto fático situacional, não havendo motivo para examiná-las isoladamente, como pretendem as recorrentes. Sobre o tema, compartilho, na íntegra, o entendimento do eminente relator a quo, Ministro André Luís de Carvalho, para quem "a comprovação da fraude à licitação, no âmbito do TCU, se dá pela análise da conjunção das evidências presentes em cada caso concreto, seguindo o entendimento do Supremo Tribunal Federal (RE 68.006-MG) no sentido de que: 'indícios são provas, se vários, convergentes e concordantes'." (trecho extraído do Voto proferido por Sua Excelência em respaldo à deliberação recorrida, Acórdão 1829/2016-TCU-Plenário) .
7.	Ademais, mesmo admitindo por hipótese que, por ocasião da realização do PE SRP 20/2013/MinC, o Sr. Alexandre Lins de Albuquerque Andrade não mais acumulava, de fato, mas somente de direito, a condição de sócio das empresas Flashsec Comércio e Serviços de Informática e ISI - Informações e Soluções Inovadoras, ainda assim, é possível afirmar de forma incontroversa, diante das evidências contidas nos autos, que existia à época estreita relação entre essas pessoas jurídicas, o que, aliás, se verifica não apenas em relação a essas duas empresas, mas também entre elas e a outra recorrente, Edge Technology Ltda., circunstância em que, na linha de jurisprudência desta Corte de Contas (Acórdãos 2.858/2016 e 1.448/2013, ambos de Plenário, relatores os Ministros Augusto Sherman Cavalcanti e Walton Alencar Rodrigues) , mesmo não estando elas legalmente impedidas de participar de uma mesma licitação pública, tal estreitamento nas relações não somente pode, como deve, ser levado em consideração sempre que houver outros indícios de conluio, a exemplo do que se verificou no caso em exame neste TC Processo 003.168/2014-0.
8.	Repise-se, ainda, que a ausência de competitividade entre duas das ora recorrentes - no caso, as empresas Edge e ISI - também foi observada em outros certames realizados pela administração federal no período de 2012 a 2013, conforme mencionado na fundamentação do Acórdão 1829/2016-TCU-Plenário, de cujo Voto permito-me extrair o seguinte excerto:
"47. A título de exemplo, cite-se o PE SRP TSE Nº 28/2012 que contou somente com a participação das empresas Edge e ISI, salientando, nesse ponto, que a diferença entre o valor estimado da contratação e o valor da proposta vencedora (da Edge) foi de somente R$ 16.654,92 (ou 0,28%) .
48. Na mesma linha, o Pregão Presencial nº 31/2013 do Sebrae contou somente com a participação da Edge e da ISI e as licitantes não diminuíram o valor de suas propostas iniciais, embora a diferença de valores tenha sido de apenas R$ 22.200,00 (0,32%) . E, apesar dessa irrisória diferença, a Edge não ofertou nenhum lance, permitindo a vitória da empresa ISI, conforme atesta a ata do pregão que se encontra disponível no sítio do Sebrae. 
49. Ressalte-se, ainda, que a Edge apresentou a sua proposta igual ao valor estimado da contratação, o que evidencia a total ausência de competitividade no pregão promovido pelo Sebrae.
50. A estreita proximidade entre as aludidas empresas é também evidenciada pelo fato de que a empresa Edge, na condição de única distribuidora da única solução CDN capaz de atender ao edital do PE SRP nº 20/2013, teria conhecimento de todos os seus potenciais concorrentes (canais de revenda da CDN/Akamai) e da capacidade comercial e financeira deles. 
51. A esse respeito, é de se notar que houve a consulta de canais de revenda junto à Edge para a obtenção de eventuais linhas de crédito para a participação no pregão do MinC, conforme a justificativa apresentada pela própria empresa Flashsec para a sua desistência em apresentar o lance de desempate com a empresa ISI.
52. Por esse ângulo, a Sefti apontou a assimetria de informações entre a distribuidora e os seus canais de revenda, quando ambos disputam em licitações públicas, salientando a possibilidade de, assim, a distribuidora influenciar o resultado do certame ao decidir para qual canal de revenda concederá a linha de crédito. 
53. Nesse ponto, a Sefti chamou atenção, ainda, para o fato de que a distribuidora Edge venceu cinco das sete licitações promovidas pela administração federal até maio de 2014, anotando que a empresa ISI foi o único canal de revenda a vencer licitações com o mesmo objeto nesse mesmo período."
9.	Nessas circunstâncias, em que se encontra devidamente evidenciada, com base em indícios suficientes, a ocorrência de conluio entre as empresas ora recorrentes com vistas a fraudar o Pregão Eletrônico SRP 20/2013/MinC, resta negar provimento a seus Pedidos de Reexame, conclusão esta que não se altera mesmo diante dos laudos técnicos apresentados pela empresa ISI (peça 285) em complemento a suas alegações recursais, os quais foram devidamente analisados e refutados pela Serur (peças 289 a 291) .
10.	Igualmente frágeis os argumentos adicionais apresentados pela empresa Edge Technology Ltda. (peça 298) , os quais foram enfrentados e rebatidos pela Sefti (peças 300 a 302) .
11.	Outrossim, ressalte-se, por oportuno, a inexistência de qualquer afronta aos princípios da razoabilidade e proporcionalidade no que tange à dosimetria das penas de inidoneidade impostas às empresas ora recorrentes, quais sejam, seis meses para a Edge Technology Ltda. e para a ISI Informações e Soluções Inovadoras Ltda. e um ano para a Flashsec Comércio e Serviços de Informática Eireli.
12.	Ao contrário, esses prazos se mostram bem inferiores àqueles fixados em diversos precedentes desta Corte de Contas, a exemplo do que se observa nos Acórdãos 1.230/2018, 1.100/2018 e 489/2018, todos de Plenário, só para citar alguns mais recentes de minha relatoria.
13.	Por também corroborar a plena observância aos dois princípios mencionados acima, vale lembrar que o relator a quo, Ministro André Luís de Carvalho, cuidou de sopesar como atenuante o fato de que, "dos ilícitos perpetrados pelas licitantes, não resultou prejuízo ao erário" (Voto condutor do Acórdão 1829/2016-TCU-Plenário; peça 213, p. 6, § 66, in fine) .
14.	Quanto à solicitação formulada por advogado da Flashsec com vistas à sua intimação para fins de produção de sustentação oral (peça 245, p. 23, item 75) , cabe esclarecer ao nobre causídico que, em consonância com a jurisprudência desta Corte de Contas e com os normativos que lhe são aplicáveis, a única comunicação necessária na presente fase processual é a publicação da pauta de julgamento no Diário Oficial da União, sendo desnecessárias tanto a intimação pessoal da data desta sessão quanto a intimação específica de qualquer das partes que pretenda realizar defesa oral perante este colegiado pleno. Nesse sentido são os Acórdãos 2.234/2015 e 1.417/2014 de 1ª Câmara, 10.979/2016 e 2.997/2015 de 2ª Câmara e 1.251/2012 de Plenário, relatados pelos Ministros Benjamin Zymler, Walton Alencar Rodrigues, Vital do Rêgo, Ana Arraes e Weder de Oliveira.
15.	Não há o que se prover, portanto, em relação a essa solicitação.
16.	Nada mais havendo a tratar relativamente aos pedidos de reexame em tela, peço licença para, repetindo o que fiz ao relatar o Acórdão 926/2017-TCU-Plenário no âmbito do TC-Processo 031.960/2016-2, tecer algumas considerações acerca das diversas contratações na área de TI que, a exemplo do Pregão Eletrônico SRP 20/2013/MinC, objeto desta Representação, vêm sendo realizadas com frequência crescente e elevada materialidade pela Administração Pública.
17.	Para tanto, valho-me, inicialmente, do seguinte excerto da referida deliberação:
"48. Como é do conhecimento dos nobres pares, tenho defendido, interna e externamente, a necessidade de que o uso da tecnologia da informação pelo Estado abandone, de uma vez por todas, os conceitos e métodos ultrapassados de governo eletrônico, de modo a promover a adequação da prestação de serviços públicos a uma sociedade cada vez mais conectada à era digital. Trata-se de requisito fundamental para a construção de um país 100% digital, caminho para o aumento da competividade e da produtividade de nossa economia. 
49. Dessa forma, não é possível que continuemos dependentes de soluções de TI obsoletas, suscetíveis a fraudes, ineficientes, antieconômicas, por vezes desnecessárias e que não estão preparadas para atender a demanda por novos serviços e facilidades próprias do momento em que vivemos, e mais, do que está por vir. Em muitos casos, orçamentos bilionários continuam sendo drenados para fazer mais do mesmo, em projetos com baixo grau de inovação e avessos às transformações que os cidadãos esperam. É demanda premente o contínuo avanço no aumento da transparência e melhoria da qualidade dos serviços públicos e redução de custos.
50. Nesse sentido, importa ressaltar que a adoção das práticas de governo digital não constitui mais mera escolha à mercê da discricionariedade de cada gestor. Por força do Decreto nº 8.936, de 19 de dezembro de 2016, que instituiu a Plataforma de Cidadania Digital, são deveres de todos os órgãos e entidades da Administração Pública Federal direta, autárquica e fundacional, dentre outros:
encaminhar ao Ministério do Planejamento, Desenvolvimento e Gestão e publicar em sítio institucional próprio plano de integração dos seus serviços à Plataforma de Cidadania Digital com os critérios para a priorização dos serviços;
adotar o mecanismo de acesso da Plataforma de Cidadania Digital na totalidade dos serviços públicos digitais à medida que os níveis de identificação e acesso contemplarem os requisitos mínimos de segurança exigidos pela natureza de cada serviço; e
monitorar e implementar ações de melhoria dos serviços públicos prestados, com base nos resultados da avaliação de satisfação dos usuários dos serviços.
51. Tal iniciativa visa, sobretudo, dar consequência prática aos princípios e às diretrizes constantes da Política de Governança Digital instituída pelo Decreto nº 8.638, de 15 de janeiro de 2016, com a finalidade de assegurar a geração de benefícios efetivos para a sociedade mediante o uso da informação e dos recursos de tecnologia da informação e comunicação na prestação de serviços públicos."
18.	Naquele TC Processo 031.960/2016-2, ao ser proferido o Acórdão 926/2017-TCU-Plenário, ciente de que a Caixa Econômica Federal, unidade jurisdicionada arrolada nos autos, não estaria vinculada aos Decretos 8.638, de 15/1/2016, e 8.936, de 19/12/2016, aplicáveis apenas à administração pública direta, autárquica e fundacional, este Tribunal decidiu recomendar àquela empresa pública que observe os princípios e as diretrizes da Política de Governança Digital, instituída pelo Decreto n.º 8.638/2016, e verifique a viabilidade de integração dos serviços públicos resultantes à Plataforma de Cidadania Digital, nos termos do mencionado normativo, quando da execução do contrato decorrente do certame objeto daquela Representação, bem como de novas contratações de soluções de tecnologia da informação.
19.	No caso deste TC-Processo 003.168/2014-0, verifica-se que o órgão licitante se insere no rol de destinatários daqueles dois decretos, o que dispensa, inclusive, o encaminhamento de qualquer determinação ou recomendação referente à matéria em comento.
20.	Nada impede, por outro lado, que o entendimento sintetizado nos parágrafos 16 a 18 do presente Voto, seja levado ao conhecimento da Secretaria Especial da Cultura, atualmente vinculada ao Ministério do Turismo, de modo a ficar clara a importância dada ao tema por este Tribunal de Contas da União.
21.	Com esses esclarecimentos encerro meu pronunciamento, mas não sem antes deixar consignado que, em relação às demais questões ventiladas nesta fase recursal, adoto como razões de decidir o exame de mérito empreendido pela Serur e pela Sefit (peças 277, 289 e 300) , assim como as pertinentes contribuições do Ministério Público de Contas (peça 293) .
	Ante o exposto, VOTO pela adoção da minuta de acórdão que ora submeto à apreciação deste colegiado.
TCU, Sala das Sessões Ministro Luciano Brandão Alves de Souza, em 13 de maio de 2020.
AROLDO CEDRAZ 
Relator